ACORDAO-COMPLETO-2352252

ACÓRDÃO 1683/2019 ATA 27/2019 - PLENÁRIO

VISTOS, relatados e discutidos estes autos de Relatório de Auditoria realizada sob a forma de fiscalização de orientação centralizada (FOC) , cujo objeto é a verificação da conformidade dos serviços de transporte escolar em municípios do Estado do Pará, custeados complementarmente com recursos do Fundo Nacional de Desenvolvimento da Educação (FNDE) , à conta do Programa Nacional de Apoio ao Transporte Escolar (PNATE) e do Programa Caminho da Escola.
ACORDAM os Ministros do Tribunal de Contas da União, reunidos em sessão do Plenário e ante as razões expostas pelo Relator, em:
9.1. Determinar aos municípios de São Miguel do Guamá-PA e São Domingos do Capim-PA, com fulcro no artigo 43, inciso I, da Lei 8.443/1992, que, no prazo de 60 dias, adotem a seguintes providências para corrigir as irregularidades identificadas no relatório de auditoria:
9.1.1. passem a inserir nos contratos de prestação de serviço de transporte a presença de monitores pelo menos nas rotas da educação infantil, a fim de evitar ocorrências graves que ponham em risco a vida dos estudantes;
9.1.2. fiscalizem junto aos prestadores de serviços as documentações relacionadas aos requisitos obrigatórios dos condutores impostos pela legislação vigente;
9.1.3. cobrem dos prestadores a presença de monitores pelo menos nas rotas da educação infantil a fim de evitar ocorrências graves que ponham em risco a vida dos estudantes;
9.1.4. realizem planejamento adequado para contratação de serviços de transporte escolar,  considerando a situação de acessibilidade no transporte e nos locais de embarque e desembarque, para que os alunos com necessidades especiais sejam atendidos condignamente e de acordo com  a legislação vigente;
9.1.5. viabilizem junto às Câmaras Municipais a regulamentação dos serviços de transporte escolar, bem como implementem processos de trabalho que tragam mais eficiência aos serviços; 
9.1.6. efetuem a aquisição de bicicletas, nos termos do artigo 4º, § 1º da Resolução/CD/FNDE/40/2010, para atendimento dos estudantes que caminham por mais de 2 km para chegarem nas escolas, quando não for possível o atendimento mediante transporte em veículo motorizado, nos termos da página 6 do Guia do Transporte escolar do FNDE, onde consta que "para estes casos, o fornecimento de bicicletas poderá reduzir o tempo gasto nos percursos, atenuar o esforço daqueles que percorrem diariamente pequenas e médias distâncias para chegar à escola ou aos pontos dos barcos e dos ônibus escolares, e no trajeto de volta para casa, nas áreas rurais e urbanas." "As bicicletas são produzidas em dois tamanhos: aro 20 e aro 26, em conformidade com idade e altura dos alunos. Para atender o disposto no artigo 5º da Resolução CD/FNDE 40, de 2010, observado a determinação do CTB em seus artigos 21 e 24, o FNDE recomenda que as normas para cessão e uso das bicicletas e capacetes sejam regulamentadas por instrumentos locais (lei, decreto, portaria etc.) ."
9.1.7. cobrem das empresas prestadores de serviço de transporte escolar que adquiram os equipamentos de segurança previstos na legislação vigente.
9.2. Determinar ao Município de São Domingos do Capim, com fundamento no artigo 43, inciso I, da Lei 8.443/1992 c/c artigo 250, inciso II, do Regimento Interno do TCU, que, no prazo de 60 dias:
9.2.1. realize planejamento adequado de fiscalização junto aos prestadores de serviços com relação à manutenção e conservação dos veículos/embarcações utilizados no transporte escolar.
9.2.2. cobre das empresas prestadoras de serviço de transporte escolar a assiduidade na prestação dos serviços contratados e, havendo reincidência, tome as medidas administrativas e legais pertinentes, a fim de evitar a falta de assiduidade da prestação do transporte escolar;
9.3.  recomendar ao Fundo Nacional de Desenvolvimento da Educação, com fulcro no artigo 43, inciso I, da Lei 8.443/1992 c/c artigo 250, inciso III, do Regimento Interno do Tribunal, que avalie a oportunidade e conveniência de orientar a ação dos Conselho de Acompanhamento e Controle Social do Fundeb para, no que se refere ao transporte escolar, manifestar conclusivamente acerca da qualidade dos serviços prestados e da observância aos requisitos de segurança estabelecidos nos artigos 136 a 139 da Lei 9.503/1997;
9.4. dar ciência desta deliberação, acompanhada de cópia do relatório de auditoria:
9.4.1. aos Municípios de São Domingos do Capim/PA e São Miguel do Guamá/PA;
9.4.2. ao TCM/PA, a fim de subsidiar as ações que entender pertinentes, haja vista que o financiamento do transporte escolar nos municípios de São Domingos do Capim/PA e São Miguel do Guamá/PA, além da cota federal, também se dá com recursos cuja fiscalização é de sua competência;
9.4.3. ao MPE/PA, para subsidiar as ações relacionadas a sua competência, particularmente por meio da Coordenação do Centro de Apoio Operacional de Defesa do Direito à Educação (CAOp-Educação) e das promotorias de justiça dos municípios de São Domingos do Capim/PA e São Miguel do Guamá/PA;
9.4.4. à Procuradoria da República e à Controladoria Geral da União (CGU) no Estado do Pará, à Secretaria de Estado da Educação do Pará (Seduc/PA) , bem assim às Câmaras Municipais e aos conselhos do CACS Fundeb, Tutelar, CAS/SUAS dos entes auditados, para conhecimento e ações relacionadas a suas competências; 
9.4.5. ao Departamento de Trânsito do Estado do Pará, à Capitania dos Portos e à Agência Nacional de Transportes Aquaviário, a fim de que sejam adotadas as providências necessárias para assegurar que o transporte escolar ofertado por meio terrestre ou aquático tenham as condições de segurança e trafegabilidade requeridas;
9.4.6. ao FNDE;
9.5. determinar à SecexEducação o monitoramento do cumprimento das determinações feitas por meio desta deliberação.

Auditoria realizada sob a forma de fiscalização de orientação centralizada (FOC), cujo objeto é a verificação da conformidade dos serviços de transporte escolar em municípios do Estado do Pará.

Fundo Nacional de Desenvolvimento da Educação; Municípios do Estado do Pará.

3. Interessados/Responsáveis: não há.

13.1. Ministros presentes: José Mucio Monteiro (Presidente), Walton Alencar Rodrigues (Relator), Benjamin Zymler, Augusto Nardes, Raimundo Carreiro, Ana Arraes, Bruno Dantas e Vital do Rêgo.
13.2. Ministro-Substituto convocado: Augusto Sherman Cavalcanti.
13.3. Ministros-Substitutos presentes: Marcos Bemquerer Costa e André Luís de Carvalho.

WALTON ALENCAR RODRIGUES

Trata-se de Relatório de Auditoria realizada sob a forma de fiscalização de orientação centralizada (FOC) , cujo objeto é a verificação da conformidade dos serviços de transporte escolar em municípios do Estado do Pará, custeados complementarmente com recursos do Fundo Nacional de Desenvolvimento da Educação (FNDE) , à conta do Programa Nacional de Apoio ao Transporte Escolar (PNATE) e do Programa Caminho da Escola.
Adoto, como relatório, instrução da então Secex/PA (peças 43/45) :
“Contextualização
Diretrizes finalísticas e competências para o transporte escolar no Brasil
A Constituição Federal de 1988, em seu art. 205, dispõe que a educação, direito de todos e dever do Estado e da família, será promovida e incentivada com a colaboração da sociedade, visando ao pleno desenvolvimento da pessoa, seu preparo para o exercício da cidadania e sua qualificação para o trabalho. Insere-se, portanto, a educação, entre um conjunto de direitos consagrados como sociais, que têm como inspiração o valor da igualdade material entre as pessoas:
Constituição Federal
Art. 205. A educação, direito de todos e dever do Estado e da família, será promovida e incentivada com a colaboração da sociedade, visando ao pleno desenvolvimento da pessoa, seu preparo para o exercício da cidadania e sua qualificação para o trabalho.
Sabe-se que o educando, em especial o mais carente, possui inúmeras dificuldades para se manter na escola, uma vez que amiúde lhe falta uma e/ou muitas das condições acessórias básicas e necessárias, tais como: alimentação, transporte, vestuário e material didático para uso diário. Por essas razões, a mera oferta do ensino público gratuito, muitas vezes, não é suficiente para permitir o acesso desse aluno à escola ou mesmo para assegurar a sua permanência e progressão no ensino.
Foi considerando essa realidade que o constituinte fixou ao Estado, lato sensu, não só a obrigação de fornecer o ensino gratuito em todos os níveis, como também assegurar ao educando condições para que ele frequente regularmente a escola, evitando a evasão. Não por acaso, o art. 208, inciso VII, da Constituição Federal apregoa que o dever do Estado para com a educação será efetivado mediante a garantia, dentre outras coisas, de programas suplementares de material didático-escolar, transporte, alimentação e assistência à saúde:
Constituição Federal
Art. 208. O dever do Estado com a educação será efetivado mediante a garantia de:
 (omissis) 
VII - atendimento ao educando, em todas as etapas da educação básica, por meio de programas suplementares de material didático escolar, transporte, alimentação e assistência à saúde. 
Nesse jaez, as três esferas de governo têm a obrigação de assegurar o transporte escolar a seus educandos. Nesse contexto, a competência dos entes federativos foi inicialmente fixada pela Lei 9.394/1996 (Lei de Diretrizes Básicas da Educação Nacional – LDB/EN) , a qual, com nova redação dada pela Lei 10.709/2003, explicita, em seus artigos 10 e 11, a obrigação dos estados e municípios para com os alunos matriculados em suas respectivas redes oficiais de ensino:
Lei 9.394/1996 (Lei 10.709/2003) .
Art. 10. Os Estados incumbir-se-ão de:
 (omissis) 
VII - assumir o transporte escolar dos alunos da rede estadual.
Art. 11. Os Municípios incumbir-se-ão de:
 (omissis) 
VII - assumir o transporte escolar dos alunos da rede municipal.
Entrementes, após polêmica em torno da responsabilidade pelo transporte de alunos das escolas estaduais, residentes nas zonas rurais dos municípios, e que precisavam se deslocar até as respectivas sedes para estudar, a Lei 10.709/2003, em seu art. 3º, alterou os artigos 10 e 11 da LDB/EN, prevendo a possibilidade de cooperação entre os entes federativos em prol da educação:
Lei 10.709/2003
Art. 3º Cabe aos Estados articular-se com os respectivos Municípios, para prover o disposto nesta lei da forma que melhor atenda aos interesses dos alunos.
Assim, criou-se a possibilidade de a administração municipal firmar, com governos estaduais e/ou com a administração federal, termos de parceira/cooperação para transporte escolar dos alunos da rede estadual e/ou federal de ensino que residam em seu território.
Na consecução de suas obrigações para com o transporte escolar, a União, por intermédio do Fundo Nacional de Desenvolvimento da Educação – FNDE, faz uso de dois programas: o Programa Nacional de Apoio ao Transporte Escolar – PNATE e o Programa Caminho da Escola.
Instituído pela Lei 10.880/2004, o PNATE consiste na transferência automática de recursos financeiros a estados, Distrito Federal e municípios, sem necessidade de convênio ou outro instrumento congênere, cujo fim é oferecer serviços de transporte escolar, nos termos da LDB/EN, mediante assistência financeira em caráter suplementar, calculada com base no número de alunos da educação básica pública residentes em área rural que necessitem de transporte:
Lei 10.880/2004
Art. 2º. Fica instituído o Programa Nacional de Apoio ao Transporte do Escolar - PNATE, no âmbito do Ministério da Educação, a ser executado pelo Fundo Nacional de Desenvolvimento da Educação - FNDE, com o objetivo de oferecer transporte escolar aos alunos do ensino fundamental público, residentes em área rural, por meio de assistência financeira, em caráter suplementar, aos Estados, ao Distrito Federal e aos Municípios, observadas as disposições desta Lei. 
Tal dispositivo foi depois alterado pela Lei 11.947/2009, que ampliou seu alcance para os alunos da educação básica pública, abrangendo o ensino infantil, fundamental e médio, incluindo todas as modalidades e programas de ensino: educação de jovens e adultos, educação especial, educação profissional e tecnológica, educação do campo, educação escolar indígena, educação escolar quilombola e educação à distância (quando necessário) . 
Por sua vez, o Caminho da Escola, criado em 2007 e disciplinado pelo Decreto nº 6.768/2009, compreende a aquisição, por meio de pregão eletrônico para registro de preços, de veículos (ônibus, embarcações e bicicletas) padronizados para o transporte de escolar. Essa aquisição é feita por meio de recursos orçamentários do Ministério da Educação, de linha especial de crédito do Banco Nacional de Desenvolvimento Econômico e Social (BNDES) ou de recursos próprios dos entes federativos que aderirem ao programa.
O Caminho da Escola tem por objetivos renovar a frota de veículos escolares, garantir segurança e qualidade ao transporte dos estudantes e contribuir para a redução da evasão escolar, ampliando, por meio do transporte diário, o acesso e a permanência na escola dos estudantes matriculados na educação básica da zona rural das redes estaduais e municipais. Também visa à padronização dos veículos de transporte escolar, à redução dos preços dos veículos e ao aumento da transparência nessas aquisições.
Posteriormente, a Lei 12.816/2013, em seu art. 5º, definiu que a União, por intermédio do Ministério da Educação, apoiará os sistemas públicos de educação básica dos estados, Distrito Federal e municípios na aquisição de veículos para transporte de estudantes, na forma do regulamento.
Normas operacionais e regulamentares do transporte escolar
Em linhas gerais, os veículos autorizados a transportar escolares devem observar os mesmos requisitos e condições exigidos pelas normas do Código de Trânsito Brasileiro (CTB) e pela Marinha do Brasil para o transporte de passageiros, a exemplo do que ocorre com ônibus, micro-ônibus, vans, bicicletas e embarcações. 
Segundo o Guia do Transporte Escolar disponibilizado pelo FNDE, em algumas regiões em que as estradas são precárias ou não existem veículos apropriados para este tipo de vias, o Departamento Estadual de Trânsito – Detran pode autorizar o transporte de alunos em carros menores, de passeio, desde que os veículos sejam adaptados para tal fim. A grande maioria dos veículos incluídos nesta situação de excepcionalidade são camionetes, mais adaptadas ao tráfego em vias malconservadas ou em pavimentos não asfálticos.
No que se refere aos veículos terrestres utilizados no transporte escolar, o instituto disciplinador é o CTB, mais precisamente, seus artigos 136 a 139:
Código de Trânsito Brasileiro. 
Art. 136. Os veículos especialmente destinados à condução coletiva de escolares somente poderão circular nas vias com autorização emitida pelo órgão ou entidade executivos de trânsito dos Estados e do Distrito Federal, exigindo-se, para tanto: 
I - registro como veículo de passageiros; 
II - inspeção semestral para verificação dos equipamentos obrigatórios e de segurança; 
III - pintura de faixa horizontal na cor amarela, com quarenta centímetros de largura, à meia altura, em toda a extensão das partes laterais e traseira da carroçaria, com o dístico ESCOLAR, em preto, sendo que, em caso de veículo de carroçaria pintada na cor amarela, as cores aqui indicadas devem ser invertidas; 
IV - equipamento registrador instantâneo inalterável de velocidade e tempo; 
V - lanternas de luz branca, fosca ou amarela dispostas nas extremidades da parte superior dianteira e lanternas de luz vermelha dispostas na extremidade superior da parte traseira; 
VI - cintos de segurança em número igual à lotação; 
VII - outros requisitos e equipamentos obrigatórios estabelecidos pelo CONTRAN. 
Art. 137. A autorização a que se refere o artigo anterior deverá ser afixada na parte interna do veículo, em local visível, com inscrição da lotação permitida, sendo vedada a condução de escolares em número superior à capacidade estabelecida pelo fabricante. 
Art. 138. O condutor de veículo destinado à condução de escolares deve satisfazer os seguintes requisitos: 
I - ter idade superior a vinte e um anos; 
II - ser habilitado na categoria D; 
III - (VETADO) 
IV - não ter cometido nenhuma infração grave ou gravíssima, ou ser reincidente em infrações médias durante os doze últimos meses; 
V - ser aprovado em curso especializado, nos termos da regulamentação do CONTRAN. 
Art. 139. O disposto neste Capítulo não exclui a competência municipal de aplicar as exigências previstas em seus regulamentos, para o transporte de escolares.
Ainda no que tange às normas do CTB, exigem-se dos condutores ao transporte escolar os seguintes requisitos mínimos:
	a) idade superior a 21 anos;
	b) habilitação para dirigir veículos na categoria D;
	c) ter sido submetido a exame psicotécnico com aprovação especial para transporte de alunos;
	d) ter-se formado em curso de Formação de Condutor de Transporte Escolar;
	e) não ter cometido falta grave ou gravíssima nos últimos doze meses.
Especificamente em relação aos veículos do transporte escolar, o Código exige que sejam vistoriados periodicamente duas vezes ao ano, além das inspeções ordinárias a que todos os veículos devem ser submetidos, quando devem ser verificados, pelo menos, os itens de segurança e equipamentos obrigatórios a seguir:
a) cintos de segurança em boas condições e para todos os passageiros;
b) grade separando os alunos da parte onde fica o motor;
c) seguro contra acidentes;
d) tacógrafo;
e) apresentação diferenciada, com pintura de faixa horizontal na cor amarela nas laterais e traseira, contendo a palavra Escolar na cor preta.
Além disso, exige-se que todos os veículos usados no transporte de escolares disponham de autorização especial, expedida pela Divisão de Fiscalização de Veículos e Condutores do Detran ou pela Circunscrição Regional de Trânsito (Ciretran) . Tal autorização deve estar fixada na parte interna do veículo, em local visível. 
Por fim, por recomendação do FNDE, os veículos utilizados no transporte de escolares devem ter no máximo de sete anos de uso.
Já quanto às embarcações, o Guia do Transporte Escolar do FNDE exige que estejam equipadas com coletes salva-vidas na mesma proporção de sua lotação, ter registro na Capitania dos Portos e manter a autorização para trafegar fixada na parte interna, mas em local visível. Seus condutores, além das exigências pessoais pertinentes à idade e à capacitação também requeridas aos condutores de veículos terrestres, devem ser habilitados e possuir matrícula na Capitania dos Portos de sua jurisdição, recomendando-se ainda que as embarcações possuam:
a) cobertura para proteção contra o sol e a chuva; 
b) grades laterais para proteção contra quedas; 
c) boa qualidade e bom estado de conservação.
Ademais, de forma genérica, os veículos que transportam escolares devem estar adaptados a pessoas com deficiência ou com mobilidade reduzida, de forma a atender ao disposto nos arts. 8º, 46 e 48 da Lei 13.146/2015 (Estatuto da Pessoa com Deficiência) e art. 16 da Lei 10.098/2000.
Aplicação dos recursos alocados no transporte escolar
De ordinário, a frota oficial dos municípios é insuficiente para a prestação dos serviços de transporte escolar. Daí a necessidade de os entes federativos locarem veículos para o transporte dos alunos de sua rede de ensino, a exemplo de ônibus, micro-ônibus, vans, kombis, caminhonetes e embarcações. 
Como referenciado, os recursos transferidos aos municípios pela União por meio do PNATE são limitados e possuem caráter apenas complementar. Assim, o transporte escolar no âmbito municipal é custeado, também, com recursos próprios, em sua maioria, oriundos da parcela dos 40% do Fundo de Manutenção e Desenvolvimento da Educação Básica e de Valorização dos Profissionais da Educação- Fundeb, sendo empregados no pagamento de despesas com combustíveis, lubrificantes, locação de veículos, manutenção, registros, seguros, taxas etc.
Adicionalmente, na maioria as UFs, como se dá no caso do Pará, há programas estaduais ou a prática de celebração de convênios para suplementação de recursos e/ou doação de veículos para municípios que assumem o compromisso de transportar alunos da rede estadual de ensino.
Comumente, a contratação dos serviços de transporte escolar decorre de procedimento licitatório ou diretamente, mediante dispensa ou inexigibilidade de licitação. Em qualquer das hipóteses, tanto os procedimentos licitatórios quanto as contratações diretas devem obedecer aos ditames das leis 8.666/1993 e 10.520/2002 e legislação correlata, bem como devem ser observados os dispositivos referentes à execução financeira e orçamentária constantes da Lei 4.320/1964 e normativos pertinentes, sem prejuízo de outras de similar natureza.
Introdução
Deliberação que originou a fiscalização
A presente auditoria atende a Despacho de 20/08/2018 do Min. Walton Alencar Rodrigues, prolatado nos autos do TC Processo 014.834/2018-9, abrangendo o FNDE e as prefeituras municipais de São Domingos do Capim/PA e São Miguel do Guamá/PA, no período entre 7/11/2018 e 10/12/2018.
Para a escolha dos entes auditados foram considerados os seguintes critérios: municípios médios (população em torno de 50.000 habitantes) ; municípios com transporte escolar terrestre e aquático; municípios próximos, para otimizar o tempo de deslocamento da equipe e potencializar o trabalho em campo; não ter sido auditado por outro órgão de controle, interno ou externo, nos últimos três anos; encontrar-se em pleno período letivo na época da auditoria.
Precedentes e objetivos da auditoria
Em passado próximo, a Secex/MA realizou diversas auditorias no transporte escolar em âmbito municipal, isoladamente ou em cooperação com parceiros da Rede de Controle do Estado do Maranhão, a exemplo, do Ministério Público do Estado do Maranhão (MPE/MA) , do Ministério Público de Contas do Tribunal de Contas do Estado do Maranhão (MPC/TCE/MA) , da Controladoria Geral da União (CGU) , da Secretaria de Transparência e Controle do Maranhão (STC/MA) , entre outros.
Tais ações de controle tomaram parte do projeto “Transporte Escolar: uma questão de dignidade e justiça”, instituído com o objetivo de assegurar a prestação adequada dos serviços de transporte escolar na rede pública dos municípios do Maranhão, com ênfase na contratação de terceirizados, aplicação dos recursos e na própria execução dos serviços.
 Segundo dados da página oficial do MPE/MA, idealizador do projeto, a ideia de fiscalizar de maneira sistematizada o transporte escolar se deu após um grave acidente ocorrido no município de Bacuri/MA no ano de 2014, com vítimas fatais, consequência da trágica realidade que então se apresentava: estudantes transportados de forma precária, por veículos sem as mínimas condições de conforto e segurança e, em sua maioria, por condutores não habilitados para o transporte escolar, na mais das vezes despossuídos de Carteira Nacional de Habilitação (CNH) .
Após o engajamento do TCU ao projeto, a Secex/MA já participou de vários trabalhos desta natureza, entre os quais podem ser citadas as fiscalizações de n. 371/2016 (TC Processo 029.203/2016-3) , nos municípios de Cajari/MA e Bom Jardim/MA; 231/2017 (TC Processo 017.361/2017-6) , nos municípios de Buritirana/MA e Senador La Rocque/MA; e 13/2018 (TC Processo 002.306/2018-2) , nos municípios de Morros/MA e Barreirinhas/MA.
A expertise acumulada nestes trabalhos pregressos, em articulação com os parceiros da Rede de Controle do Maranhão ou isoladamente, acrescida do aprendizado institucional resultante de experiências exitosas de outras unidades desta Corte de Contas, entre as quais se destaca a Secex/CE (em parceria com o TCE/CE) e a Secex-Educação, levou à proposição de uma fiscalização de orientação centralizada no transporte escolar, a qual aderiram as Secexs/TCU nos estados de Alagoas, Bahia, Espírito Santo, Minas Gerais, Pará, Paraíba, Piauí, Sergipe e Tocantins.
Uma vez autorizada no âmbito do TCU, a FOC Transporte Escolar nos Municípios Brasileiros, como ficou conhecida, angariou a participação dos tribunais de contas dos estados do Maranhão, Ceará, Espírito Santo, Piauí, Sergipe e Tocantins; e do Tribunal de Contas dos Municípios do Pará, expandido o número de municípios e o espectro da ação de controle.
É neste contexto que se realizaram as fiscalizações-piloto nos serviços de transporte escolar nos municípios de Tutoia/MA e Araioses/MA, por meio da qual se pretendeu atingir duas finalidades, uma imediata e outra remota. 
A primeira pretendeu verificar o transporte escolar no âmbito destes dois municípios, no sentido de aferir o desempenho e a regularidade destes serviços, incluindo os programas federais PNATE e Caminho da Escola, sob os aspectos da observância às diretrizes constitucionais e legais do transporte escolar; da aderência às normas operacionais e regulamentares de trânsito e dos programas públicos de repasses de recursos; e da regularidade na licitação, contratação e execução orçamentário-financeira dos recursos aplicados no presente exercício, a fim de identificar falhas e apontar possíveis soluções, oportunidades de melhoria e boas práticas. Eventualmente, face às ineficiências, irregularidades/ilegalidades específicas detectadas, pode-se também, sendo este o caso, adotar medidas de responsabilização de agentes e a recomposição do erário.
Quanto à outra finalidade, pretendeu-se testar os instrumentos e ferramentas desenvolvidas para FOC Transporte Escolar nos Municípios Brasileiros, a fim de que pudessem, com certa margem de segurança, ser replicadas pelas várias equipes de auditoria das secexs e dos órgãos parceiros nos municípios selecionados nas 11 UF em que o trabalho está sendo realizado.
Metodologia
A metodologia da auditoria realizada pela Secex-MA, que como sabido serviu de piloto para a FOC Transporte Escolar nos Municípios Brasileiros, teve como ponto de partida o levantamento de 50 riscos/constatações recorrentes em fiscalizações anteriores conduzidas pela Secex/MA, pela Secex/CE, bem assim por outras secretarias do TCU nos estados e pela Secex-Educação.
Depois de catalogados, estes riscos foram agrupados e segmentados em 3 grandes áreas de abrangência, especificadas a seguir, sob as quais se delimitou o escopo dos trabalhos de fiscalização do transporte escolar em âmbito municipal, tanto no nível específico (como no caso desta auditoria) , quanto em nível centralizado (FOC) : 
Área 1 - Observância às diretrizes constitucionais e legais finalísticas do transporte escolar; 
Área 2 - Aderência às normas operacionais e regulamentares de trânsito e dos programas públicos de repasses de recursos; 
Área 3 - Aplicação regular dos recursos do transporte escolar sob os aspectos da licitação, contratação e gestão orçamentário-financeira.
Dentro de cada uma dessas áreas foram formuladas questões de auditoria, cujas respostas permitirão traçar um retrato de como os municípios auditados vêm prestando os serviços de transporte escolar, identificar os principais problemas e oportunidades de melhoria sob a ótica do desempenho e da regularidade, além de apontar eventuais soluções, boas práticas e inovações que possam ser implementadas, a curto, médio e longos prazos.
Assim, no que tange à observância às diretrizes constitucionais e legais finalísticas do transporte escolar, emergiram 3 temas de relevância: universalidade do atendimento, eficiência na prestação dos serviços e controle efetivo sobre os serviços de transporte escolar. Cada tema de relevância deu azo a uma questão de auditoria, conforme segue:
	ÁREA 1
	Q1. O transporte escolar atende a todos os alunos da educação básica pública residentes na zona rural do município, nos três níveis (educação infantil, ensino fundamental e médio) ?

		Q2. Há eficiência na prestação dos serviços de transporte escolar?

		Q3. Há controle efetivo por parte da administração municipal e/ou dos conselhos municipais sobre a prestação dos serviços do transporte escolar?

Já no que toca à aderência às normas operacionais e regulamentares de trânsito e dos programas públicos de repasses de recursos, foram 2 os temas de relevância identificados, associados aos requisitos mínimos exigidos de veículos e de condutores do transporte escolar, a partir dos quais foram cunhadas as questões a seguir:
	ÁREA 2
	Q4.Os veículos utilizados no transporte escolar atendem às exigências legais e regulamentares?

		Q5. Os condutores do transporte escolar satisfazem os requisitos legais e regulamentares?

Acerca da regular aplicação dos recursos no transporte escolar, os temas de relevância dizem respeito à conformidade nos procedimentos licitatórios, nas contratações e na execução orçamentário-financeira propriamente dita. De cada tema emergiu uma questão de auditoria, senão vejamos:  
	ÁREA 3
	Q6. Os procedimentos licitatórios relacionados ao transporte escolar obedeceram aos ditames legais?

		Q7. As contratações no âmbito do transporte escolar guardam conformidade com a legislação?

		Q8. A execução orçamentário-financeira dos recursos destinados ao custeio do transporte escolar ocorre de forma regular?

Pois bem, fixados os 8 temas de relevância, que por seu turno deram seguimento a igual número de questões de auditoria, tratou-se de priorizar os aspectos enfocados em cada questão sob a forma de procedimentos e possíveis achados, na forma detalhada na “matriz de planejamento” anexa a este relatório. Ao cabo, chegou-se a 19 (dezenove) procedimentos, sendo 3 associados à Questão 1 (P1, P2 e P3) ; 4 à Questão 2 (P4, P5, P6, P7 e P8) ; 2 à Questão 3 (P9 e P10) ; 5 à Questão 4 (P11, P12, P13, P14 e P15) ; 1 à Questão 5 (P16) ; 1 para cada uma das questões 6 (P17) , 7 (P18) e 8 (P19) .  
A fim de operacionalizar referidos procedimentos de auditoria, foram adotadas as seguintes técnicas de obtenção de documentos e informações:
pesquisa em bancos de dados oficiais: extração eletrônica de dados de sistemas informatizados e sites, pesquisas em portais eletrônicos de órgãos e entidades federais e de outros entes federativos;
indagação escrita e oral: requisição de informações aos agentes públicos pertencentes à administração dos municípios auditados; 
entrevistas: com servidores da educação, condutores, usuários do transporte escolar, conselheiros municipais, agentes públicos da administração municipal e prestadores de serviço;
observação das atividades: participação em alguns dos trajetos das rotas informadas pela administração municipal;
inspeções: inspeção física, por amostragem, dos veículos utilizados no transporte escolar, visita aos locais de guarda dos veículos oficiais, garagem e a oficinas;
análise documental: análise dos autos dos procedimentos licitatórios, dos termos de contrato, de extratos bancários, de documentos de licenciamento dos veículos e de habilitação dos condutores, de fichas e de formulários de controle da prestação de serviços de transporte escolar, de documentos de controle; 
circularização: ofícios de requisição e diligências às empresas contratadas e atores intervenientes e fiscalizadores do transporte escolar. 
Visando assegurar a padronização necessária à consolidação dos resultados no âmbito da FOC, foram elaborados papéis de trabalho específicos, customizados e adaptados às peculiaridades do objeto de fiscalização, testados e aprimorados no curso daquela auditoria-piloto e, posteriormente, aplicados pelas outras equipes na realização de seus trabalhos específicos de fiscalização. Tais papéis de trabalho estão representados na imagem a seguir:
Nestes termos, em cada UF onde a FOC teve abrangência, foram enviadas diligências para o TCE estadual (DL1) , ministério público estadual (DL3) , secretaria de estado da educação (DL4) , órgão estadual de trânsito (DL5) , Capitania dos Portos (DL6) e promotorias de justiças com jurisdição nos municípios auditados (DL-7) . No caso da Controladoria Geral da União (CGU) (DL 2) , como este órgão teve por bem responder à equipe coordenadora da FOC de maneira centralizada, não se fez necessário enviar diligência para suas representações nos estados fiscalizados.  
Traço em comum em todas estas diligências foi a solicitação de informações acerca da forma de atuação do órgão na operacionalização/fiscalização da política pública, conforme o caso; da existência/mapeamento de boas práticas eventualmente detectadas em trabalhos anteriores; e sugestões de melhoria, inclusive normativas e procedimentais, que pudessem ser implementadas. As respostas às diligências, conquanto úteis no contexto desta auditoria-piloto, serão também de grande valia no contexto do relatório de consolidação à vista da contribuição que apresentam.
Além das diligências, no âmbito de cada município auditado foram realizadas requisições de auditoria: ao próprio ente (RA 1) ; à Câmara de Vereadores (RA 2) ; ao Conselho de Acompanhamento e Controle do Fundeb (CACS/FUNDEB) (RA 3) ; ao Conselho de Assistência Social (CAS/SUAS) (RA 4) ; ao conselho tutelar municipal (RA 5) ; e, na hipótese de inconsistências ou divergências relevantes nas informações recebidas nas requisições anteriores, às empresas/pessoas físicas contratadas para serviços afetos ao transporte escolar (RA 6) . 
A fim de obter informações/percepções dos atores/intervenientes do transporte escolar em cada município auditado, foram também realizadas entrevistas presenciais com: o secretário municipal de educação (QE 1) ; os alunos usuários dos serviços (QE 2) ; os condutores dos veículos, sejam terrestres (QE 3.1) ou marítimos (QE 3.2) ; os profissionais da educação (QE 4) ; e os conselheiros do CACS/Fundeb (QE 5) . 
Adicionalmente, foi desenvolvido e enviado pela equipe coordenadora questionário eletrônico para todos os secretários municipais de educação dos estados abrangidas pela FOC, utilizando a ferramenta Google Forms, cuja adesão, no caso do estado do Pará, foi de aproximada 38,98% do universo consultado. A aplicação deste questionário, embora trabalhe com informações declaratórias, serviu para traçar um perfil atual do transporte escolar neste estado, na forma detalhada no item II.4- Visão geral do objeto, mais à frente. 
Foram também elaborados e aplicados roteiros de verificação para veículos terrestres (RVVT) e embarcações (RVEmb) utilizados no transporte escolar. Estes papéis de trabalho tinham por fim, sobretudo, aferir a regularidade da documentação, a existência e o funcionamento dos equipamentos obrigatórios de segurança, a adaptação dos veículos para transporte de alunos com deficiência ou dificuldades de locomoção, bem assim a garantia da higidez dos alunos transportados.  
Quanto à amostra definida para aplicação de entrevistas e roteiros de verificação, foram selecionadas pelo menos 10% das rotas de transporte escolar de cada município auditado, contemplando terrestres e aquáticas, quando existentes estas últimas. Assim, uma vez selecionada a rota, os veículos nela alocados foram objeto de vistoria, seus condutores foram entrevistados, bem assim dentre os alunos, professores e gestores escolares das escolas por ela atendidas foram selecionados os entrevistados pela equipe de auditoria. 
Acerca da “planilha de consolidação de achados”, trata-se de papel de trabalho de uso interno, utilizado para que as equipes pudessem municiar, de forma sintética, a coordenação da FOC sobre os achados de auditoria antes da conclusão dos respectivos relatórios. 
Depois de coletadas as informações (evidências documentais, físicas, testemunhais, fotos e constatações da própria equipe de fiscalização) , em sua maioria obtidas por meio de mais de um papel de trabalho (circularização/ratificação) , os procedimentos foram aplicados e as questões de auditoria respondidas em cada município, chegando-se aos seguintes possíveis achados:
	Q 1
	A.1.1 - Alunos da educação infantil e do ensino fundamental, residentes na zona rural, não atendidos pelo transporte escolar.
A.1.2 - Alunos do ensino médio, residentes na zona rural, não atendidos pelo transporte escolar.

		A.2 - Alunos que percorrem mais de 2 km a pé para chegar aos pontos de embarque/desembarque no transporte escolar.

		A.3 - Alunos com deficiência, dificuldades de locomoção ou necessidades especiais não atendidos pelo transporte escolar.

	Q 2
	A.4 – Dimensionamento ou planejamento inadequados de rotas, frequências e horários do transporte escolar.

		A.5 - Inassiduidade e/ou impontualidade habituais nos serviços de transporte escolar.

		A.6- Falta de zelo na prestação dos serviços do transporte escolar.

		A.7 - Desvio de finalidade no uso dos veículos destinados ao transporte escolar.

		A 8 - Sucateamento da frota municipal utilizada no transporte escolar.

	Q 3
	A.9 - Ausência ou deficiência no controle sobre os serviços de transporte escolar por parte da administração municipal.

		A.10 - Ausência ou deficiência no controle sobre os serviços de transporte escolar exercido pelo CAC/FUNDEB.

	Q 4
	A.11.1 - Veículos terrestres não adequados ao transporte escolar ou sem condições gerais de trafegabilidade.
A.11.2 - Embarcações não adequadas ao transporte escolar ou sem condições gerais de navegabilidade.

		A.12.1 - Ausência de equipamentos obrigatórios em veículos utilizados no transporte escolar.
A.12.2 – Equipamentos obrigatórios de segurança sem condições de uso ou com graves deficiências.

		A.13 – Veículos não adaptados para alunos com deficiência/mobilidade reduzida e/ou sem dispositivos para garantia da higidez dos passageiros.

		A.14 - Ausência ou deficiência na manutenção e conservação dos veículos utilizados no transporte escolar.

		A.15 – Irregularidades na documentação dos veículos utilizados no transporte escolar

	Q 5
	A.16 – Condutores do transporte escolar não atendem aos requisitos obrigatórios.

	Q 6
	A17 - Irregularidades nos procedimentos licitatórios/processos de contratação direta do transporte escolar.

	Q 7
	A.18 - Irregularidades nas contratações do transporte escolar.

	Q 8
	A.19 – Irregularidades na execução orçamentário-financeira dos recursos aplicados no transporte escolar.

Ainda durante os trabalhos de campo, explicações e justificativas foram solicitadas aos auditados, quer por meio de requisições de auditoria, quer diretamente ao preposto que acompanhou a equipe durante as vistorias e entrevistas. Essa medida teve o condão de oferecer à administração oportunidade de clarificar aspectos considerados atípicos e/ou obscuros, de forma que se pudesse depurar eventuais achados e, uma vez acatados estes esclarecimentos, tais pontos não viessem a ser relatados como constatações de auditoria. 
Assim, no município de São Miguel do Guamá/PA, as vistorias e entrevistas ocorreram no período de 7/11 a 14/11/2018, cujas ocorrências mais relevantes encontram-se registradas em relatório de vistoria de peça 20, firmado pelos senhores Ivan dos Santos Damasceno (CPF XXX.895.673-XX) , Chefe do Setor de Transporte Escolar (dias 24 a 26/9/2018) , e Joseildon Soares de Sousa (CPF 023.895.673-3) , Diretor Departamento de Gestão Orçamentária, Patrimonial e Financeira (dia 27/9/2018) . Também acompanhou a equipe nas verificações à garagem da Prefeitura, no dia 24/9/2018, o Sr. Ismael Costa Veras (CPF XXX.720.493-XX) , responsável pela guarda e manutenção dos referidos veículos utilizados no transporte escolar.
Já no município de São Domingos do Capim/PA, as respectivas vistorias e entrevistas ocorreram entre 16/11 e 23/11/2018. De maneira idêntica, as mais relevantes ocorrências encontram-se registradas em relatório de vistoria de peça 19, firmado pelo Sr. Bernardo Araújo Souza (CPF XXX.733.243-XX, RG 1.577.162/SSP-DF, Secretário Municipal de Administração) . Nas verificações feitas na oficina da Prefeitura, em 29/9/2018, participou o Sr. Antônio José Carvalho Araújo, CPF XXX.621.683-XX, chefe e responsável pelo setor.
Por fim, resta dizer que os trabalhos foram realizados em conformidade com as Normas de Auditoria do Tribunal de Contas da União (Portaria-TCU n. 280/2010, alterada pela Portaria-TCU n. 168/2011) e com observância aos Padrões de Auditoria de Conformidade estabelecidos pelo TCU (Portaria-Segecex n. 26/2009) .
Visão geral do objeto
II.4.1. Perfil do Transporte Escolar no Estado do Pará
Para além dos municípios auditados pelas equipes do TCU, TCEs e TCM/PA, foi elaborado e enviado, pela equipe de coordenação da FOC, questionário eletrônico para os secretários municipais de educação do estado do Pará, alcançando 144 municípios, com percentual médio de 38,9% de respostas. 
Elaborado na ferramenta de pesquisa Google Forms, esta pesquisa eletrônica corresponde à síntese do questionário presencial aplicado aos secretários de educação dos municípios auditados e aborda os principais aspectos delineados no escopo da fiscalização no transporte escolar, considerando as 3 grandes áreas de abrangência e os temas de relevância priorizados na matriz de planejamento, de forma que as respostas, embora de natureza declaratória, servem para delinear o atual perfil do transporte escolar nos estados abrangidos pela FOC.
No caso do Pará, a adesão ao questionário foi de aproximada 38,9% do universo consultado (144 municípios) . A par das respostas obtidas, cujo extrato de pesquisa consta da peça 23 deste processo, pode-se destacar as seguintes características do transporte escolar neste estado.
Inicialmente, registra-se que menos de 11% dos municípios respondentes no Estado declaram possuir regulamento próprio para o transporte escolar, sendo que estes serviços, em sua maioria (89%) são prestados parte pelo município e parte mediante terceirização, mostrando-se relevante o percentual em que o município terceiriza integralmente o transporte escolar (7%) e residual os casos em que presta diretamente estes serviços (4%) . 
Quanto à natureza do transporte escolar ofertado, todos os municípios utilizam veículos terrestres, enquanto as embarcações são realidade em apenas 50% deles. 
Acerca da universalização do atendimento e do financiamento do transporte escolar, as respostas obtidas permitem inferir que: 
- em aproximadamente 25% dos municípios o transporte escolar não atende à totalidade dos alunos que necessitam desses serviços;
- embora 91% dos respondentes declarem que transportam alunos da rede estadual, somente 57% dos municípios recebem ajuda financeira deste ente federativo para este fim, seja mediante convênio (73%) , seja por meio da adesão à programa específico de financiamento (16%) ; 11% declaram não receber apoio financeiro do governo estadual;
- entre os municípios que recebem recursos estaduais, 77% apontam a insuficiência desses repasses para cobrir os custos dos transportes dos alunos da rede estadual, enquanto apenas 14% consideram que as transferências são compatíveis com os custos do transporte;
- 96% dos respondentes declara não participar de convênio ou consórcio com outros municípios para oferta de serviços de transportes escolar;
- em 48% dos municípios existem alunos que percorrem mais de 2 km a pé entre suas residências e o ponto de embarque/desembarque do transporte escolar, percentual que ganha relevância quando se atesta que 13% desconhecem se estes fatos ocorrem ou não em seu município;
- 82% dos secretários declaram conhecer o número exato de alunos portadores de deficiência ou com dificuldade de locomoção que estudam na rede municipal de ensino, enquanto 14% informam desconhecer esses números. De outra face, em apenas 7% dos municípios todos os veículos são adaptados para atender a alunos com deficiência ou com dificuldade de locomoção, enquanto 7% não possuem veículos adaptados em sua frota e 81% afirmam que apenas parte dos veículos são adaptados.
As rotas do transporte escolar são dimensionadas/planejadas, com maior frequência, com base nos critérios de quilometragem percorrida, quantitativo de alunos transportados, proximidade de escolas-polo e tipo de veículo utilizado na rota, nesta ordem. Neste ponto, chama atenção a baixa utilização do georreferenciamento dos percursos como critério para dimensionamento/planejamento das rotas. 
No que tange ao controle administrativo do transporte escolar, 77% afirmam controlar a assiduidade e a pontualidade dos prestadores desses serviços, 16% declaram que este controle se dá de forma eventual, enquanto 7% admitem não controlar, sob nenhuma forma, estas dimensões dos serviços. Por outro lado, 87% dizem possuir servidor designado para acompanhamento dos serviços terceirizados de transporte escolar, enquanto 11% admitem não possuir servidor especificamente designado para este fim. Ademais, 87% afirmam que controlam despesas com combustíveis e lubrificantes da frota do município empregada no transporte escolar, ao passo que 9% dizem não utilizar procedimentos para controle destas despesas. 
Sob outra vertente, para 11% dos secretários municipais, a atuação CACS/Fundeb se restringe à emissão de parecer financeiro anual nas contas do PNATE/FNDE. Todavia, para 89% dos respondentes, a atuação do conselho abrange também a fiscalização dos serviços de transporte escolar, o encaminhamento de denúncias sobre irregularidades e a sugestão de melhorias. Ainda sobre o CACS/Fundeb, 18% declaram haver contas do PNATE dos exercícios de 2015-2017 pendentes de apreciação e/ou remessa ao FNDE, ao passo que 82% informam não haver pendência dessa natureza em seus municípios.
Na composição das frotas utilizadas no transporte escolar, considerando veículos próprios e alugados, os ônibus são os veículos com maior incidência, seguidos dos micro-ônibus, vans/kombis, lanchas e camionetes, nessa ordem. Quanto à idade média da frota, para os veículos terrestres de propriedade dos municípios, 52% têm entre três e sete anos, 41% têm mais de sete anos de uso, 2% abaixo de três anos e 5% dos municípios não utiliza veículos próprios. Para os veículos de terceirizadas, 27% têm entre três e sete anos, 61% têm mais de sete anos de uso, 2% apresentam menos de três anos de fabricação e em 10% dos casos o município não contrata veículos para o transporte escolar.
Para os veículos terrestres utilizados no transporte escolar, próprios ou alugados, 59% dos municípios afirmam que foram submetidos, nos últimos dois anos, à inspeção semestral de segurança junto ao órgão estadual de trânsito. Outrossim, 36% dos respondentes declaram que estas inspeções semestrais de segurança não são realizadas. Entre as embarcações, somente 25% declaram realizar inspeções regulares junto à Capitania dos Portos, enquanto 34% admitem não atender a esta exigência de segurança.
Quanto ao estado de conservação dos veículos terrestres do transporte escolar, em linhas gerais, os entrevistados consideram a frota contratada/terceirizada em pior estado de conservação que aquela de propriedade dos entes municipais. Neste sentido, para 57% a frota municipal é regular, para 34% é boa, para apenas 4% é péssima e 5% dos respondentes não possui veículos próprios no transporte escolar. Já os veículos das contratadas estão em estado regular de conservação para 46% dos respondentes, em estado bom para 43%, em péssimo estado para 2% e 9% dos respondentes informaram que o município não contrata veículos para o transporte escolar. 
No que toca à manutenção, 31% informam controlar manutenções obrigatórias em todos os veículos utilizados no transporte escolar, contra 64% que realizam este controle somente em seus próprios veículos e 5% que simplesmente não controlam manutenções em veículos escolares. Não por acaso, quase 61% dos municípios admitem possuir, na sua frota própria, veículos e embarcações escolares sem condições de uso, abandonados, batidos ou depredados.
Por fim, 66% dos respondentes repelem a ocorrência de desvio de finalidade no uso veículos escolares, declarando que, além da condução dos estudantes na ida e volta às aulas, estes somente são empregados em eventos educacionais e culturais.
Entre os requisitos mínimos que devem ser exigidos dos condutores do transporte escolar terrestre, os menos observados nos municípios que responderam ao questionário é a matrícula específica no Detran como condutor de transporte escolar; seguido pela exigência de não cometimento de infração grave ou gravíssima, ou não reincidência em infrações médias nos últimos doze meses e pela aprovação em exame psicotécnico especial para transporte de alunos. Cabe destacar que 1 entre os respondentes admitiu não exigir nenhum destes requisitos dos condutores de veículos terrestres. 
Já entre os condutores de embarcações, os requisitos obrigatórios menos observados são, pela ordem: aprovação em exame psicotécnico especial para transporte de alunos, possuir Caderneta de Inscrição e Registro (CIR) e ter idade superior a 18 anos. De mesma forma, 2 municípios admitem não exigir nenhum destes requisitos dos condutores de embarcações escolares.
Embora não soe obrigatório nos normativos do FNDE ou em normas específicas, cabe destacar que 16% dos municípios declaram possuir monitores presenciais em todos os veículos do transporte escolar; 57% informam possui-los em alguns veículos da frota, ao passo que 27% admitem não contar com a atuação desses profissionais em seus veículos escolares.
Adentrando ao tema da aplicação dos recursos, a modalidade de licitação mais utilizada para contratar serviços de transporte escolar no Estado é o pregão presencial, seguido pela tomada de preços, concorrência, dispensa de licitação e convite. Entre os respondentes, 2 fizeram uso de inexigibilidade de licitação neste exercício de 2018.
Nesse jaez, os principais entraves ao processo licitatório declarados pelos respondentes, pela ordem, cuidam da limitação de recursos financeiros; da inexistência ou escassez de prestadores de serviços no município/região; da definição de critérios para estimar preços; e da falta de interessados em participar das licitações.
Na fase de planejamento dos certames, os critérios mais utilizados para especificação do objeto da futura contratação são, respectivamente: a quilometragem percorrida por veículo; o tipo de veículo a ser utilizado na rota; o número de rotas atendidas; a quantidade de alunos transportados; e o tipo de pavimento (asfalto, areia, barro etc.) do percurso da rota; e, por último, o custo por aluno transportado.
A maioria dos contratos de terceirização do transporte escolar são medidos com base em pagamento fixo por rota atendida, seguido pelo pagamento fixo por veículo, levando em conta quantidade mínima de km rodados; pelo pagamento fixo por veículo, levando em conta a medição exata, por georreferenciamento de km rodados; por outra forma de medição dos serviços; pelo pagamento fixo por viagem realizada; pelo pagamento fixo por veículo, sem medição dos km rodados; e, por fim, pelo pagamento fixo por aluno transportado. 
Em aproximadamente 39% dos municípios há previsão de subcontratação parcial dos serviços de transporte terceirizado, enquanto em 52% dos ajustes esta previsão não está autorizada nos editais de licitação. Apesar destes percentuais, em 53% dos contratos os serviços são prestados integralmente pelos contratados, em 27% deles são prestados parte pelos contratados e parte por subcontratados e em 9%, conforme as informações prestadas, são integralmente prestados por subcontratados, o que em última análise viola o Estatuto das Licitações Públicas. 
De outra face, enquanto 50% das contratadas mantêm escritório de representação no município, 39% delas estão situadas longe da sede dos contratantes. Nesse passo, 71% dos municípios em que há terceirização dão conta da permanência de representantes das contratadas no município e 25% declaram não haver preposto local, o que por certo causas entraves à comunicação e ao relacionamento entre contratantes e contratadas.
No caso de falhas na execução dos serviços, a maioria dos secretários diz que, nesta ordem, intima o contratado para regularização imediata dos serviços, adota medidas para responsabilização do mesmo e promove descontos proporcionais aos dias parados nos pagamentos.
Quanto às fontes utilizadas para custeio das despesas com o transporte escolar no exercício de 2018, incluindo terceirização, combustíveis e lubrificantes, manutenção de veículos e outras diretamente relacionadas, foram indicadas, por grau de relevância, os recursos do PNATE, do Fundeb, recursos de origem estadual, FME (Fundo Municipal de Educação) , o QSE (Quota Salário Educação) , o FPM, o MDE (Manutenção e Desenvolvimento do Ensino) e outras fontes.
No que concerne exclusivamente aos recursos descentralizados pelo PNATE, os gastos se concentram, prioritariamente, nos seguintes itens de despesa: combustíveis e lubrificantes, terceirização do serviço de transporte escolar, serviços de mecânica e manutenção de veículos e, gastos com pneus.
II.4.2. O Município de São Domingos do Capim/PA
O município de São Domingos do Capim/PA está localizado na mesorregião Nordeste Paraense e na microrregião do Guamá. Dista 135 km da capital, Belém, e sua sede se situa nas coordenadas geográficas 01º40’45’’S e 47º46’17’’W. Sua altitude média é de vinte e dois metros em relação ao nível do mar, entretanto, mais ao sul, o município possui áreas que chegam a 100 metros de altura, sendo que seu clima é bastante peculiar à região equatorial: quente e úmido, com temperatura média de 20º C e umidade relativa de 91%. A pluviosidade é de 2.350mm anuais. Apresenta ventos alísios do quadrante nordeste.
Possui uma área de 1.677,249 km2 e população estimada pelo IBGE para 2018 em 31.837 habitantes, o que lhe dá uma densidade demográfica de 18,98 hab./km2, sendo 22% da população residente na zona urbana e 78% na zona rural. 
Conforme Radar de Indicadores das Regiões de Integração 2018, extraído do site www.fapespa.pa.gov.br, a participação do valor adicionado dos setores e da Administração Pública em relação ao município – 2015 se configura da seguinte forma: agropecuária (42,50%) , administração pública (38,28%) , serviços (14,49%) e Indústria (4,72%) .
O IDHM (Índice de Desenvolvimento Humano do Município) de São Domingos do Capim/PA, medido pelo IBGE em 2010, foi de 0,532 e seu PIB (Produto Interno Bruto) per capta, medido em 2015, foi de R$ 7.845,00, o que o coloca na 94ª posição no ranking dos municípios menos pobres entre os144 do Pará (5.382º entre os 5.570 municípios brasileiros) .
Segundo os dados fornecidos pela Secretaria Municipal de Educação (peças 19 e 21) , no ano letivo de 2018, o município de São Domingos do Capim/PA possui 9.154 alunos matriculados na educação básica da rede oficial de ensino, dos quais 4.448 utilizam o transporte escolar. Destes, pertencem à rede estadual de ensino (ensino médio) 351 alunos que usam a rota fluvial e 1125 que usam a rota terrestre (peça 21) . Dos 4.448 alunos da rede municipal que utilizam o transporte escolar, 411 são da zona urbana/suburbana e 4.037 da zona rural.  
A sede do município limita-se ao Norte com o município de São Miguel do Guamá, ao Sul com o município de Aurora do Pará, à Leste com os municípios de Irituia e Mãe do Rio e a Oeste com os municípios de Tomé-Açu, Bujaru e Concórdia do Para.
Na hidrografia do Município, os principais rios são o Capim e o Guamá. O rio Capim é formado pelos rios Ararandeua e Surubiju. Serve de limite natural com Paragominas, na porção sul do Município, percorrendo-o no sentido sudeste-nordeste e, depois, sul-norte, até a sede municipal. Seu curso (600 km) apresenta condições de navegabilidade em grande extensão, o que só não ocorre nos trechos encachoeirados, próximos ao curso médio, cujas rochas afloram na época da vazante. Esse rio recebe os rios Candiru-Açu e Candiru-Miri. O rio Guamá, por sua vez, faz limite natural, ao norte, com o município de São Miguel do Guamá. A pororoca é um fenômeno sui generis na hidrografia do Município. Em razão de ter seu território continental cortado por rios perenes com povoados ribeirinhos, há no município transporte escolar aquático fluvial.
Para o exercício de 2018, mediante o Pregão Presencial 9/2018-0025, que teve por objeto a contratação de empresa especializada em prestação de serviços de transporte escolar terrestre e fluvial para atender as necessidades dos alunos matriculados na rede de ensino público de São Domingos do Capim-PA, foram licitadas inicialmente 115 rotas, sendo 54 terrestres e 61 fluviais. Foram contratadas as empresas abaixo descritas para executar tais rotas:
- AC Belo – ME, CNPJ 14.958.550/0001-22, mediante o Termo de Contrato de Prestação de Serviços 20180138 (no valor de R$ 110.811,30, com vigência de 1º/6 a 31/12/2018) ;
- AC Belo – ME, CNPJ 14.958.550/0001-22, mediante o Termo de Contrato de Prestação de Serviços 20180139 (no valor de R$ 42.742,65, com vigência de 1º/6 a 31/12/2018) ;
- Edina Maria dos Santos Duarte, CNPJ 26.892.365/0001-61, mediante o Termo de Contrato de Prestação de Serviços 20180140 (no valor de R$ 657.678,03, com vigência de 1º/6 a 31/12/2018) ;
- Edina Maria dos Santos Duarte, CNPJ 26.892.365/0001-61, mediante o Termo de Contrato de Prestação de Serviços 20180141 (no valor de R$ 181.921,08, com vigência de 1º/6 a 31/12/2018) ;
- MEE Cristo Rei Transporte, CNPJ 22.953.097/0001-90, mediante o Termo de Contrato de Prestação de Serviços 20180142 (no valor de R$ 42.752,70, com vigência de 1º/6 a 31/12/2018) ;
- BEM Projetos Agroambientais Ltda. – ME, CNPJ 08.762.985/0001-02, mediante o Termo de Contrato de Prestação de Serviços 20180143 (no valor de R$ 266.823,48, com vigência de 1º/6 a 31/12/2018) ;
- BEM Projetos Agroambientais Ltda. – ME, CNPJ 08.762.985/0001-02, mediante o Termo de Contrato de Prestação de Serviços 20180144 (no valor de R$ 176.693,16, com vigência de 1º/6 a 31/12/2018) ;
- Transportadora Concórdia Ltda. – ME, CNPJ 19.495.877/0001-29, mediante o Termo de Contrato de Prestação de Serviços 20180145 (no valor de R$ 156.026,25, com vigência de 1º/6 a 31/12/2018) ;
- Transportadora Concórdia Ltda. – ME, CNPJ 19.495.877/0001-29, mediante o Termo de Contrato de Prestação de Serviços 20180146 (no valor de R$ 86.032,76, com vigência de 1º/6 a 31/12/2018) ;
- DN Furtado e Silva Ltda., CNPJ 29.540.603/0001-68, mediante o Termo de Contrato de Prestação de Serviços 20180147 (no valor de R$ 694.489,55, com vigência de 1º/6 a 31/12/2018) ;
- VHR Ribeiro & Cia Ltda. – ME, CNPJ 19.407.080/0001-22, mediante o Termo de Contrato de Prestação de Serviços 20180149 (no valor de R$ 174.801,66, com vigência de 1º/6 a 31/12/2018) ; e
- VHR Ribeiro & Cia Ltda. – ME, CNPJ 19.407.080/0001-22, mediante o Termo de Contrato de Prestação de Serviços 20180150 (no valor de R$ 85.505,40, com vigência de 1º/6 a 31/12/2018) .
II.4.3. O Município de São Miguel do Guamá/PA
O município de São Miguel do Guamá/PA está localizado na mesorregião Nordeste Paraense e na microrregião Guamá. Dista 150 km da capital, Belém, e sua sede se situa nas coordenadas geográficas 01º37’18’’S e 47º28’45’’W. Sua altitude média é de cerca de vinte metros acima do nível do mar, com cota máxima do município atingindo 73 metros e, a mínima, 10 metros. A temperatura média anual gira em torno de 25º C, sendo seu regime pluviométrico, geralmente, próximo a 2.250 mm/ano. As chuvas não se distribuem igualmente durante o ano, sendo sua maior concentração nos meses de janeiro a junho (cerca de 80%) , implicando grandes excedentes hídricos e, consequentemente, grandes escoamentos superficiais e cheias dos rios nesses meses. A umidade relativa do ar gira em torno de 85%.
Possui uma área de 1.110,175 km2 e população estimada pelo IBGE para 2017 em 57.364 habitantes, o que lhe dá uma densidade demográfica de 51,67 hab./km2, sendo cerca de 62% da população residente na zona urbana e cerca de 38% na zona rural. 
Conforme Radar de Indicadores das Regiões de Integração 2018, extraído do site www.fapespa.pa.gov.br, a participação do valor adicionado dos setores e da Administração Pública em relação ao município – 2015 se configura da seguinte forma: administração pública (32,71%) , agropecuária (31,69%) , serviços (24,34%) e Indústria (11,26%) .
O IDHM do município de São Miguel do Guamá/PA, medido pelo IBGE em 2010, foi de 0,591 e seu PIB per capta, medido em 2015, foi de R$ 10.073,00, o que o coloca na 56ª posição no ranking dos municípios menos pobres entre os 144 do Pará (4.372º entre os 5.570 municípios brasileiros) .
Segundo as informações fornecidas pela Secretaria Municipal de Educação (peça 20) , no ano letivo de 2018, o município possui 16.015 alunos regularmente matriculados na rede municipal de ensino, sendo 5.258 da Zonal Rural e 10.771 da Zona Urbana, sendo que 2.995 utilizam a Transporte Escolar Terrestre e 151 o Transporte Escolar Fluvial.
A sede do município se situa à margem do Rio Guamá, servindo de limite natural, ao sul, com os municípios de Irituia, São Domingos do Capim e Bujaru. Os afluentes da margem direita que atravessam o município são os igarapés Cuperé, Muraiteua, Matupireteua, Ajuaí, Crauateua, Aracuí, Urucuri, Matari, Itaqui-Açu, Menino-Deus, São João, e os rios Mururé e Cuxiu, este fazendo limite, a leste, com o município de Ourém. Em razão de ter seu território continental cortado por rio perene com povoados ribeirinhos, há no município transporte escolar aquático fluvial.
Para o exercício de 2017, mediante o Pregão Presencial 9/2017-000010, que teve por objeto a contratação de empresa especializada para prestação de serviços de transporte escolar terrestre (Lote 1) e Fluvial (Lote 2) para alunos da rede pública de ensino (Estadual e Municipal) , a serem executados por empresa ou cooperativa habilitada, no termo da lei e demais regras de responsabilidade civil, para realização dos itinerários, foram licitadas, inicialmente 83 rotas, sendo 69 rotas terrestres e 14 fluviais. Foram contratadas as empresas abaixo descritas para executar tais rotas:
- Cooperativa de Transporte Rodoviário do Produtor Rural, CNPJ 13.030.999/0001-63, mediante o Termo de Contrato de Prestação de Serviços 2017030701 (no valor de R$ 88.500,00, com vigência inicial de 10/5 a 31/12/2017) , aditivado mediante primeiro aditivo até 31/8/2018 e mediante segundo aditivo até 31/12/2018;
- Cooperativa de Transporte Rodoviário do Produtor Rural, CNPJ 13.030.999/0001-63, mediante o Termo de Contrato de Prestação de Serviços 20170306 (no valor de R$ 159.300,00, com vigência inicial de 10/5 a 31/12/2017) , aditivado mediante primeiro aditivo até 31/8/2018, segundo aditivo até 31/12/2018 e terceiro aditivo no valor de R$ 28.865,16;
- VB de Lima – EPP, CNPJ 19.451.690/0001-23, mediante o Termo de Contrato de Prestação de Serviços 20170308 (no valor de R$ 1.811.124,49, com vigência inicial de 10/5 a 31/12/2017) , aditivado mediante segundo aditivo até 31/12/2018;
- VB de Lima – EPP, CNPJ 19.451.690/0001-23, mediante o Termo de Contrato de Prestação de Serviços 20170309 (no valor de R$ 1.679.599,68, com vigência inicial de 10/5 a 31/12/2017) , aditivado mediante segundo termo aditivo até 31/12/2018;
II.4.4. Principais ações e desafios do transporte escolar sob a ótica dos intervenientes na política pública em nível estadual
No momento inicial de elaboração do escopo da auditoria-piloto e da FOC subsequente, a Secex-MA vislumbrou, em linhas gerais, as seguintes problemáticas na prestação do transporte escolar em âmbito municipal, extensíveis ao Estado do Maranhão:
- ausência de leis e normas disciplinadoras e consolidadas, sobretudo em algumas áreas específicas, como se dá com o transporte feito por embarcações;
- consideráveis diversidades sociais, econômicas, geográficas, urbanas e regionais, com reflexos sobre o serviço prestado no âmbito dos municípios;
- custeio do transporte escolar por fonte de recursos de diversas origens e competências sobrepostas de fiscalização por órgãos de controle.
Com o desenrolar dos trabalhos, restou evidente que o planejamento, o financiamento, a gestão, o controle, e, sobretudo, a fiscalização do transporte escolar envolvem uma gama de atores intervenientes, muito além do executor final da política pública (prefeituras) e do repassador dos recursos (FNDE e, em sua maioria, governos estaduais) , alcançando a participação de órgãos de controle externo (tribunais de contas respectivos) e interno (CGU e controladorias estaduais e municipais) ; ministérios públicos estadual e federal; secretarias estaduais de educação; departamentos estaduais de trânsito; capitanias dos portos; Polícia Rodoviária Federal (PRF) ; câmaras de vereadores; conselhos sociais do CACS/Fundeb, da Assistência Social (CAS/SUAS) e tutelar municipal, dentre outros que figuram como representantes governamentais e da sociedade civil, por meio de diversificados seguimentos.
Assim, chegou-se à conclusão de que futuras ações de melhoria do transporte escolar somente teriam possibilidades de êxito se estes atores intervenientes viessem a ser inseridos no processo, bem assim fossem conhecidas suas formas específicas de intervenção na operacionalização/fiscalização da política pública, suas visões sobre os principais entraves ao modelo atual, boas práticas de gestão e sugestões de melhoria, inclusive normativas e procedimentais.
Desta feita, consoante a metodologia estabelecida para o trabalho, foram endereçadas diligências à CGU (Ofício 2-TCU/Secex-MA - Fiscalis 371/2018 – peça 7 do processo conexo) , à Coordenação do Centro de Apoio Operacional de Defesa do Direito à Educação (CAOp-Educação) do MPE/MA (Ofício 3-TCU/Secex-MA - Fiscalis 371/2018 – peça 8 do processo conexo – Processo 031.841/2018-0) , à Secretaria de Estado da Educação do Pará – SEDUC/PA (Ofício 1922/2018-TCU/Secex-PA – peça 9 do processo conexo) , ao DETRAN/MA (Ofício 5-TCU/Secex-MA - Fiscalis 371/2018 – peça 10 do processo conexo) , à Capitania dos Portos da Amazônia Oriental (Ofício 1927/2018-TCU/Secex-PA – peça 11 do processo conexo) , às promotorias de justiça das comarcas judiciais nos municípios de São Domingos do Capim/PA e São Miguel do Guamá/PA (Ofício 8-TCU/Secex-PA - Fiscalis 429/2018 – peça 12 do processo conexo; e Ofício 7 -TCU/Secex-PA - Fiscalis 429/2018 – peça 14 do processo conexo) , além da Unidade Estadual do Instituto Brasileiro de Geografia e Estatística no Pará (Ofício 1922/2018-TCU/Secex-PA – peça 13 do processo conexo) .
As respectivas respostas permitem inventariar as ações ora em curso e os principais desafios ao transporte escolar sob a ótica desses atores intervenientes no Estado do Pará, na forma sumariada em linhas subsequentes.
A Controladoria Geral da União (CGU) , peça 23, informa que no ano de 2015 realizou avaliação no Programa Nacional de Apoio ao Transporte Escolar (RAv n. 38, publicado em março de 2015) quando, a partir de cinco eixos estratégicos, foram identificadas as seguintes irregularidades: inconsistências na oferta do transporte escolar, como o não atendimento das especificações dos veículos e dos condutores ao Código de Trânsito Brasileiro – CTB; irregularidades no processo de aquisição com os recursos do PNATE; aquisição de produtos/serviços com valores acima da média de mercado; fragilidades no controle social realizado pelos Conselhos de Acompanhamento e Controle social do Fundo de Manutenção e Desenvolvimento da Educação Básica – CACS/FUNDEB; vulnerabilidades no monitoramento da aplicação dos recursos do Programa.
Após a conclusão do RAV n. 38, a CGU realizou 173 ações de controle no PNATE, em diversos municípios brasileiros, tendo apontado 907 achados de auditoria relacionados a irregularidades na aplicação dos recursos e à prestação dos serviços. Dentre estas irregularidades, consoante o gráfico que consta da peça 23 do processo conexo – TC Processo 031.841/2018-0, as ocorrências mais frequentes dizem respeito a falhas em licitações (205) ; em veículos (139) ; atuação do CACS/Fundeb (91) ; subcontratação irregular (50) , execução (46) e comprovação (44) de despesas; itinerário (46) ; execução contratual (38) ; sobrepreço (32) ; condutores (32) ; entre outras de menor incidência
A Controladoria destaca ainda a falta de transparência e a limitada disponibilidade de informações sobre o transporte escolar nos sítios do FNDE, que se restringem aos montantes transferidos, por município. Por outro lado, o sistema que alberga as prestações de contas (SiGPC) disponibiliza informações incompletas e desestruturadas, dificultando a apreensão e a compreensão pelos consulentes/usuários do sistema.
Como boas práticas, são destacadas as inciativas de melhoria da gestão dos serviços de transporte escolar dos governos do Paraná (http://www.siget.pr.gov.br/Siget/) e do Rio Grande do Sul (http://www.educacao.rs.gov.br/projeto-piloto-de-software-de-gestao-do-transporteescolar-entra-em-funcionamento) , além da Pesquisa Nacional de Custo Aluno, realizada em 2014, e do projeto de consultoria contratado à Universidade Federal de Goiás (UFG) , ambas ações patrocinadas pelo FNDE.
No tocante a esta UF, como também se defere no Anexo I ao expediente da CGU que reside à peça 24, foram realizadas, de 2015 até o presente momento, ações de controle em 9 municípios paraenses, com identificação de falhas médias e graves, com destaque para as seguintes falhas graves, conforme quadro:
	Município
	Assunto 
	Descrição Sumária

	Medicilândia
	Veículos
	Utilização de veículos inadequados para o transporte escolar de alunos

		Geral
	Inexistência de transporte escolar nas vicinais localizadas na zona rural

	Ipixuna do Pará
	Licitação
	Falhas no Edital da Licitação 09/2016-250202

		Execução
	Irregularidades na Execução do Contrato referente à licitação 09/2016-250202

	Cametá
	PC
	Restrição aos trabalhos devido a não disponibilização da documentação relativa ao PNATE 2016

		PC
	Falta de apresentação de prestação de contas relativa ao PNATE 2016

		PC
	Restrição aos trabalhos devido a não disponibilização da documentação relativa ao PNATE 2017

		Geral
	Falta de transporte escolar no primeiro semestre de 2017

		Execução
	Transporte irregular de alunos beneficiários do PNATE relativo ao segundo semestre do exercício de 2017

	Portel
	Licitação
	Ausência de licitação ou processo seletivo para contratação e embarcações para o transporte escolar no município de Portel/PA

		Geral
	Precariedade na prestação de serviços do transporte escolar no município de Portel/PA

		Combustível
	Ausência de controle de abastecimento dos veículos e embarcações utilizadas no transporte escolar

		Licitação
	Irregularidades no Pregão Presencial 028/2014, favorecendo a empresa recém constituída

A SEDUC/PA, peça 26, por meio da Coordenadoria de Assistência ao Estudante e Gerência de Transporte Escolar, descreveu os seguintes pontos:
- no início de cada ano, a Gerência de Transporte Escolar, subordinada à Secretaria Adjunta de Logística Escolar, envia ofício para todas as Prefeituras do Estado do Pará solicitando a adesão ao Convênio de Transporte Escolar, juntamente com os documentos necessários para o procedimento de adesão, amparada pela Instrução Normativa 02/2016-GS/SEDUC, que disciplina a liberação de recursos aos municípios, para custear as despesas relativas ao transporte escolar dos alunos matriculados na Rede Pública Estadual de Ensino. Os municípios que não aderem ao convênio, a responsabilidade desse serviço fica a cargo da Seduc, através de contratos, via licitação, com empresas prestadoras de serviços para atendimento dos alunos beneficiários do transporte escolar;
- consta nos Termos de Referência dos contratos gerenciados pela Seduc que os veículos utilizados para transportar os alunos deverão possuir acessibilidade para passageiros com deficiência física e mobilidade reduzida de acordo com as normas dispostas no Documento Técnico NBR 14022/2006, que trata sobre acessibilidade em veículos de características urbanas para o transporte coletivo de passageiro, nos termos do Decreto 5.296, de 2/12/2004 e da Lei 10.098, de 19/12/2000, devendo a contratada cumprir o exigido no contrato. Quanto aos municípios que aderiram ao Convênio de Transporte Escolar, a responsabilidade do gerenciamento fica a cargo das Prefeituras as quais deverão adotar os procedimentos para a contratação dos prestadores de serviços, seguindo a Instrução Normativa 02/2016-GS/SEDUC;
- valores dos recursos financeiros, global e por município, em anexo, aplicados no transporte escolar em 2017 e 2018; indicando montantes per capta por aluno atendido;
- através do Ofício, a Seduc comunica ao Fundo Nacional de Desenvolvimento da Educação a listagem dos municípios que não aderiram ao Convênio de Transporte Escolar para que os recursos do PNATE sejam liberados diretamente à Seduc,  a qual faz a gestão financeira desses recursos e manifestando-se favorável ao repasse dos recursos do PNATE/FNDE/MEC diretamente a todos os demais municípios do Estado do Pará que apresentarem matrícula no censo escolar de alunos da rede estadual abrangidos pela Resolução 14/2009/CD/FNDE;
- anexa relação de municípios beneficiados com doação de veículos para transporte escolar no exercício de 2017, assim como, consta a relação dos municípios que firmaram convênios em 2017 e 2018;
- conforme Capítulo II – Da Prestação de Contas da Instrução Normativa 02/2016-GS/SEDUC, o gestor municipal deverá realizar todos os procedimentos necessários ao cumprimento das prestações de contas em conformidade com as exigências e prazos estabelecidos, inclusive o envio da documentação comprobatórias prevista no §1º do art. 5º da Instrução normativa. A prestação de contas dos valores repassados pelos convênios deverá ser apresentada no prazo de sessenta dias, a contar do término da vigência do convênio, diretamente a Seduc, na gerência de prestação de contas. A prestação de contas parcial se dará quando a liberação dos recursos ocorrer em três ou mais parcelas, com isso, a terceira ficará condicionada à apresentação dessa prestação de contas referente à primeira parcela liberada, e assim sucessivamente, conforme Decreto Estadual 733, de 13/5/2013;
- os municípios que assinam o termo de convênio recebem um valor com base no número de alunos que utilizam o transporte escolar, extraído do sistema de matrícula da Seduc, cujo valor per capita foi definido antes de 2015 e atualmente esse valor sofreu apenas duas atualizações: 2015 e 2016. Aos municípios conveniados, cabe a esta Seduc através das Unidades Regionais de Educação (UREs) , indicar um fiscal para cada convênio para acompanhar a execução do serviço prestado pelo município, ficando a cargo da Gerência de Transporte Escolar a responsabilidade de receber a indicação desse fiscal para instrução dos processos de Convênios. Para contratos gerenciados pela Seduc os fiscais também são indicados pelas Unidades Regionais de Educação. Cabe à Gerência do Transporte Escolar realizar o controle e o acompanhamento junto aos municípios, atuando conjuntamente com os fiscais, para uma melhor orientação, cobrança e estabelecimento de diretrizes, visando sempre o fiel cumprimento dos convênios e a segurança no transporte escolar;
- atualmente, na Seduc, encontra-se em implantação o Sistema Transcolar Rural que consiste em garantir a integração de todos os dados do universo do transporte escolar no estado, possibilitando melhoria na prestação do serviço, definição de rotas racionalizadas, que deverão gerar menor tempo de deslocamento e menor custo por aluno, controle e fiscalização da operação mais efetiva e maior eficiência nos repasses aos municípios integrantes do sistema; e
- sugere a revisão do valor per capita referente aos programas de transporte escolar federais, haja vista a defasagem que esses valores estão sendo praticados.
De seu turno, o DETRAN/PA atendeu ao requisitório desta equipe encaminhando os documentos de peça 25, de onde se extrai que, no ano de 2018, não foram encontrados registros de cursos especializados para o transporte escolar em 2018, apenas em 2017, no total de 285. Além disso, o Detran/PA informou apenas a lista de veículos regularizados como transporte escolar no Pará no ano de 2018.
A Capitania dos Portos da Amazônia Oriental, por meio do expediente de peça 27 aduz:
- não há uma programação específica para realização de inspeção e vistorias em embarcações utilizadas no transporte escolar, uma vez que tais embarcações sofrem inspeções como as demais e suas vistorias são realizadas de acordo com a Programação de Inspeções Navais Previstas que é aprovada pelo Comando do 4º Distrito Naval e quando da solicitação de sua inscrição junto à Autoridade Marítima (AM) ;
- não há previsão nas normas da AM de autorização especial para embarcações de transporte de estudantes, tais embarcações são classificadas, quando ao tipo/atividade, para o transporte de passageiros e devem observar as exigências previstas nas Normas da Autoridade Marítima para Embarcações Empregadas na Navegação Interior (NORMAM-02/DPC) , expedidas pela Diretoria de Portos e Costas (DPC) , podendo ser acessada no endereço www.dpc.mar.mil.br;
- aquela Capitania dos Portos (CP) não possui delegacias/postos avançados e sua área de jurisdição compreende 101 municípios do Estado do Pará, sendo os demais municípios atendidos pela Capitania dos Portos do Amapá (CPAP) , Capitania Fluvial de Santarém (CFS) , Capitania Fluvial do Araguaia-Tocantins (CFAT) e Agência Fluvial de Imperatriz (Ag Imperatriz) . A relação dos municípios abrangidos por capitania/agência poderá ser consultada nas Normas e Procedimentos da Capitania dos Portos, expedidas pelo respectivo Agente da Autoridade Marítima (AAM) , podendo ser acessadas no endereço www.dpc.mar.mil.br;
- a AM não possui órgãos conveniados/credenciados para expedir autorização para embarcações utilizadas no transporte escolar (não há previsão) , bem como para realizar inspeções e vistorias específicas nas embarcações de transporte escolar e expedir habilitação de condutores de embarcações utilizadas nesse tipo de embarcação;
- apesar de não haver previsão normativa específica para as embarcações que realizam o transporte escolar, esta CP entende que as exigências previstas nas normas para embarcações classificadas como passageiros atendem de forma eficaz a questão da segurança da navegação e da salvaguarda da vida humana nos mares e rios. No tocante à habilitação dos condutores, a CPAOR, no ano de 2018, já concluiu 46 turmas de Formação de Aquaviário de Nível 1 (Marinheiro Fluvial Auxiliar de Convés e Máquinas) , formando 1.304 novos aquaviários em 19 municípios da área de sua jurisdição;
- cabe informar que foram construídas pela Marinha do Brasil, em suas bases navais, 570 lanchas destinadas ao transporte escolar, bem como 200 outras unidades pelo Estaleiro B3 BOAT Indústria de Embarcações Ltda., com sede no município de Simões Filho – BA, em convênio com o Fundo Nacional de Desenvolvimento da Educação, embarcações construídas dentro de parâmetros técnicos previstos nas normas, projetadas exclusivamente para o transporte escolar. Tais embarcações foram doadas a diversos municípios do Brasil, sendo que um grande número dessas embarcações se encontra no Estado do Pará. Tais embarcações cumprem os requisitos e condições ideais para o transporte escolar, porém o que se observa nos municípios onde esta CP realizou ações de Inspeção Naval e Ensino Profissional Marítimo nos últimos doze meses é que um grande número dessas embarcações não está sendo utilizada por motivo de avarias; 
- esta CP sugere que, para contratação dos serviços de prestação do transporte escolar, as prefeituras municipais devam exigir a inscrição/regulação das embarcações junto à AM, bem como seus condutores estejam devidamente habilitados para conduzir as mesmas; e
- as embarcações regionais, classificadas para o transporte de passageiros, desde que regularizadas junto à AM, podem também atender com segurança o serviço de transporte escolar, visto que a região amazônica tem características ímpar, principalmente quanto à navegabilidade.
Às promotorias de justiça, além das informações requeridas pelos procedimentos de auditoria aplicados nos dois municípios auditados (relatados no capítulo seguinte) , também foram requisitadas informações de cunho geral acerca da política de transporte escolar. Por esse motivo, cabe aqui relatar essas informações dos titulares dessas unidades do Parquet estadual.
Neste sentido, a Promotoria de Justiça de São Domingos do Capim/PA, peça 18, encaminhou os seguintes documentos correspondentes a ação nos serviços de transporte escolar prestados neste município: Portaria 004/2014-MP/PJSDC, Portaria 002/2015-MP/PJSDC, Recomendação 007-2015-MP/PJSDC, ações de sua proposição e termos de declarações prestados na Promotoria de Justiça.
A Promotoria de Justiça de São Miguel do Guamá/PA, peça 17, informou não existir nenhuma ação judicial interposta, que tenha como objeto o transporte escolar no município, tampouco denúncias e/ou procedimentos investigativos sobre o referido tema.
Por fim, a colaboração requerida à Unidade Estadual do Instituto Brasileiro de Geografia e Estatística no Pará – IBGE-PA foi alcançada com o fornecimento à equipe de mapas municipal estatístico dos municípios auditados, o que facilitou sobremaneira o trabalho de fiscalização e acompanhamento das rotas do transporte escolar a cargo desta equipe de auditoria.
Limitações inerentes à auditoria
Pouco tempo para executar todos os procedimentos inerentes à fiscalização; localidades muito distantes dos centros dos municípios fiscalizados; demora na entrega de todos os documentos pelos municípios, entre outros, não havendo, entretanto, limitação que inviabilizasse a verificação dos procedimentos, bem como fiscalização in loco da amostra mínima determinada pela equipe coordenadora dos trabalhos.
Volume de recursos fiscalizados
Município de São Domingos do Capim: o volume de recursos fiscalizados alcançou o montante de R$ 620.111,35, referente ao exercício financeiro de 2017 e R$ 717.288,19, referente ao exercício financeiro de 2018.
Município de São Miguel do Guamá: o volume de recursos fiscalizados alcançou o montante de R$ 294.456,88, referente ao exercício financeiro de 2017, e R$ 364.784,87, referente ao exercício financeiro de 2018. 
Benefícios estimados da fiscalização
Entre os benefícios estimados desta fiscalização pode-se mencionar a melhoria na expectativa de controle dos recursos do PNATE nos municípios fiscalizados.
Achados de auditoria
Alunos que percorrem mais de 2 km a pé para chegar aos pontos de embarque/desembarque no transporte escolar
Tipificação: irregularidade grave.
Verificação dos procedimentos:
A constatação da presente irregularidade decorreu da análise de documentos e informações obtidos por meio de requisições de auditoria e diligências, bem assim por meio da aplicação de questionários de entrevistas e de roteiros de verificação, conforme especificados nos subitens P.2.1. P.2.2 e P.2.3, da coluna “Detalhamento do Procedimento” referente a este achado, da Matriz de Planejamento que consta do Apêndice D a este relatório. 
Situação encontrada: 
Nas verificações feitas nos municípios de São Domingos do Capim/PA e São Miguel do Guamá/PA, constatou-se a existência de alunos que percorrem mais de 2 km a pé para chegar aos pontos de embarque/desembarque no transporte escolar e que alguns estudantes residem em locais que têm acesso apenas por caminhos, onde não transitam veículos médios ou grandes.
Segundo as informações prestadas por seus respectivos secretários de educação (peça 21 e 22) , que declararam conhecer toda a demanda (São Domingos do Capim) ou parte da demanda (São Miguel do Guamá) .
A partir das verificações feitas in loco, dos documentos analisados e dos demais procedimentos aplicados, constatou-se de modo específico em cada um dos municípios as ocorrências a seguir, registradas preliminarmente nos relatórios de vistoria (peças 19 e 22) e agora transpostas para os achados respectivos:
Município de São Domingos do Capim/PA 
No caso do Município de São Domingos do Capim/PA, a secretária de educação respondeu ao questionário presencial (peça 19, páginas 1 a 14, questões 7 e 8) , concernentes à quantidade de alunos atendida pelo transporte escolar municipal. As questões buscavam apurar o quantitativo de alunos atendidos. Ela respondeu na questão 7 que o município atende entre 90 a 99% da demanda e na questão 8 que todos os povoados são atendidos.
A equipe se deslocou para a Comunidade Nova Aliança, localizada na Zona Rural do município, onde visitou a Escola Municipal de Ensino Fundamental Dom Eliseu Maria Corolli, para acompanhar o transporte fluvial dos alunos correspondente à rota 62, contemplando transporte de alunos da Comunidade Livramento I e Santa Terezinha até à comunidade Nova Aliança, podendo-se sintetizar as conclusões da seguinte forma:
- Entrevista com 7 Professores: ao serem questionados sobre a demanda do serviço de transporte escolar, responderam que atende 100% dos alunos residentes da zona rural (peça 19, p. 75, questão 4) . No entanto, afirmam que há alunos que percorrem a pé mais de 2 km entre a sua residência e o ponto de embarque/desembarque, nos povoados de Livramento I e Pedreira (peça 19, p. 76, questão 7) ;
A equipe se deslocou para a Comunidade Alegre Vamos, localizada na Zona Rural do município, onde visitou a Escola Municipal de Ensino Fundamental Roque Bernardo da Luz, para acompanhar o transporte fluvial dos alunos correspondente à rota 3, contemplando transporte de alunos da Proaga e Saua Grande até à comunidade Alegre Vamos, podendo-se sintetizar as conclusões da seguinte forma:
- Entrevista com Diretor-Professor: ao ser questionado se há alunos percorrem mais de 2 km entre suas residências e o ponto em que pegam veículos/embarcações do transporte escolar, afirmou que não.
- Entrevista com os Usuários: ao serem questionados se percorrem mais de 2 km entre suas residências e o ponto em que pegam veículos/embarcações do transporte escolar, afirmaram que não (peça 19, p. 50, questão 8) ;
O Conselho Municipal de Acompanhamento e Controle Social – CACS/Fundeb de São Domingos do Capim, em resposta à Diligência enviada por esta equipe de auditoria (peça 19, p. 81 a 86) , informou quanto a este ponto que existem alunos que percorrem a pé mais de 2 km entre a sua residência e o ponto de embarque/desembarque, pois há locais onde o transporte escolar não chega e os ramais não são abertos.
A par de todas as informações recebidas, e tendo aplicado os papéis de trabalho preconizados na metodologia desenvolvida para esta fiscalização, nos limites da seleção de rotas priorizadas, chegou-se, especificamente, às seguintes irregularidades:
- Em resposta ao Questionário Aplicado à Secretária de Educação enviada por esta equipe de auditoria (peça 19, p. 1 a 14) , a Secretária de Educação não respondeu a questão 9, que visava a especificar os principais fatores impeditivos para atendimento da totalidade de alunos e/ou povoados/localidades;
- na Comunidade Nova Aliança, de acordo com os professores entrevistados na Escola Municipal de Ensino Fundamental Dom Elizeu Maria Corolli, existem alunos que percorrem a pé mais de 2 km entre a sua residência e o ponto de embarque/desembarque;
- na Escola Manoel Bernardo da Luz, a Professora entrevistada não soube informar se havia  alunos que percorrem a pé mais de 2 km entre a sua residência e o ponto de embarque/desembarque (peça 19, p. 39, questão 7) . 
A irregularidade constatada no município de São Domingos do Capim/PA deixa clara a existência de alunos que percorrem a pé mais de 2 km entre a sua residência e o ponto de embarque/desembarque. Sendo assim, a constatação não destoa da informação obtida no Relatório Final de Municípios do Pará, onde 43% dos respondentes apontaram que há poucos alunos que percorrem a pé mais de 2 km entre a sua residência e o ponto de embarque/desembarque, 5% apontaram que há muitos alunos, 13% não têm conhecimento do fato e 39% afirmaram que não há alunos nessa situação (peça 23, p. 10, questão 7) .
Município de São Miguel do Guamá/PA
Idêntica a situação constatada em São Miguel do Guamá/PA, sob a ótica do titular da Secretaria Municipal de Educação (questionário presencial, peça 22, p. 3, questão 14) , existem alunos percorrem mais de 2 km entre suas residências e o ponto em que pegam veículos/embarcações do transporte escolar.
Os integrantes do Conselho Municipal de Acompanhamento e Controle Social – CACS/Fundeb de São Miguel do Guamá, em resposta ao questionário aplicado pela equipe (peça 20, p. 53 a 58, questão 6) , informaram que não existem alunos que percorram a pé mais de 2 km entre suas residências e o ponto em que pegam veículos/embarcações do transporte escolar.
A par de todas as informações recebidas, e tendo aplicado os papéis de trabalho preconizados na metodologia desenvolvida para esta fiscalização, nos limites da seleção de rotas priorizadas, chegou-se, especificamente, às seguintes irregularidades: 
- a professora que ministra aula aos alunos atendidos pela rota 06, que serve a população ribeirinha do Rio Tracuateua, até a Comunidade de São Raimundo do Crauateua (peça 20, p. 12, questão 7) , informou que há alunos que percorrem a pé mais de 2 km entre suas residências e o ponto em que pegam veículos/embarcações do transporte escolar. Afirmou, ainda, que as crianças percorrem um caminho muito estreito, por onde não entram carros. Eles caminham por aproximadamente uma hora. A equipe presenciou a chegada desses alunos e eles confirmaram o trajeto.  
As irregularidades constatadas no município de São Miguel do Guamá/PA, acima exemplificadas, não destoa da informação obtida no Relatório Final de Municípios do Pará, onde 43% dos respondentes apontaram que há poucos alunos que percorrem a pé mais de 2 km entre a sua residência e o ponto de embarque/desembarque, 5% apontaram que há muitos alunos, 13% não têm conhecimento do fato e 39% afirmaram que não há alunos nessa situação (peça 23, p. 6, questão 3) .
Objetos: Transporte escolar nos municípios de São Domingos do Capim e São Miguel do Guamá.
Evidências: questionários presenciais a secretários municipais (peça 19 e 22) ; relatório fotográfico de São Domingos do Capim; relatório fotográfico de São Miguel do Guamá (apêndice C) .
Município de São Miguel do Guamá/PA
	No Município de São Miguel do Guamá, verificou-se que há alunos usuários do transporte escolar que não são atendidos pelo serviço municipal de transporte escolar, em decorrência da localização das casas daqueles estudantes, que residem em locais que têm acesso apenas por caminhos onde não transitam veículos de porte médio ou grande. 
A Secretaria de Educação de São Miguel do Guamá declarou, no questionário aplicado aos secretários de educação dos municípios visitados, que tem conhecimento da situação de estudantes que percorrem mais de 2 km no município, na página 4, questão 14, da peça 22.
Município de São Domingos do Capim/PA 
A situação encontrada no município de São Domingos do Capim revela-se idêntica à retratada no município de São Miguel do Guamá, no item anterior.
Objetos: Contratos de transporte escolar aquaviário e terrestre dos municípios. 
Evidências: Questionários aplicados aos professores da rede municipal de ensino, aos secretários municipais de educação (peça 23) , questionários presenciais secretários municipais (peças 19 e 22) ; relatório fotográfico São Domingos do Capim (apêndice C) ; relatório fotográfico São Miguel do Guamá (apêndice C) .
Critérios: Arts. 1º ao 4º da Resolução/CD/FNDE 40/2010; Princípio da eficiência. Art. 37, caput, CF/88 e página 6 do Guia do Transporte Escolar do FNDE.
Causas do achado: 
Entre outras, pode ser elencada como causa do achado a existência de caminhos estreitos, que ainda não foram transformados em ramais nos municípios fiscalizados.
Efeitos do achado:
Há estudantes que são obrigados a percorrer a pé mais de 2 km entre a sua residência e o ponto de embarque/desembarque, o que é algo corriqueiro na região, mas não deixa de ser um fator de risco à evasão escolar, situação que não destoa do que foi informado no Relatório Final de Municípios do Pará, onde 43% dos respondentes apontaram que há poucos alunos que percorrem a pé mais de 2 km entre a sua residência e o ponto de embarque/desembarque, 5% apontaram que há muitos alunos, 13% não têm conhecimento do fato e 39% afirmaram que não há alunos nessa situação (peça 23, p. 10, questão 7) .
Responsáveis:
Município de São Domingos do Capim/PA: o senhor Paulo Elson da Silva e Silva, CPFXXX.271.442-XX, prefeito municipal de São Domingos do Capim/PA no período auditado; a senhora Simone Maciel Dias, CPF XXX.898.142-XX, secretária municipal de educação no período auditado; e o senhor Laudeci Maria Nunes Moreira, CPF XXX.654.942-XX, designado oficialmente, ainda na fase convocatória da licitação, como o fiscal de todos os contratos referentes ao transporte escolar no município, vigentes no período auditado.
Município de São Miguel do Guamá/PA: o senhor Antônio Leocádio dos Santos, CPF XXX.845.565-XX, prefeito municipal de São Miguel do Guamá/PA no período auditado, e a senhora Soraia Duarte Damasceno, CPF XXX.396.822-XX, secretária municipal de educação de São Miguel do Guamá/PA no período auditado.
Culpabilidade: A culpabilidade dos prefeitos municipais reside no fato de que são os gestores do município e, nessa condição, que atraem objetivamente para si as responsabilidades in eligendo, in custodiendo e in vigilando dos atos praticados em sua administração.
A culpabilidade dos secretários de Educação reside no fato de serem os gestores das políticas públicas da pasta, entre elas o fornecimento de transporte escolar à totalidade dos estudantes da educação infantil e do ensino fundamental, bem assim dos recursos da pasta utilizados para esse fim.
Proposta de encaminhamento: 
Determinar aos municípios de São Miguel do Guamá-PA e São Domingos do Capim-PA que efetuem a aquisição de bicicletas, nos termos do art. 4º, § 1º da Resolução/CD/FNDE/40/2010, para atendimento dos estudantes que caminham por mais de 2 km para chegarem nas escolas, nos termos da página 8 do Guia do Transporte escolar do FNDE, onde consta que "para estes casos, o fornecimento de bicicletas poderá reduzir o tempo gasto nos percursos, atenuar o esforço daqueles que percorrem diariamente pequenas e médias distâncias para chegar à escola ou aos pontos dos barcos e dos ônibus escolares, e no trajeto de volta para casa, nas áreas rurais e urbanas." "As bicicletas são produzidas em dois tamanhos: aro 20 e aro 26, em conformidade com idade e altura dos alunos. Para atender o disposto no art. 5º da Resolução CD/FNDE nº 40, de 2010, observado a determinação do CTB em seus artigos 21 e 24, o FNDE recomenda que as normas para cessão e uso das bicicletas e capacetes sejam regulamentadas por instrumentos locais (lei, decreto, portaria etc.) ."
Dar conhecimento da presente irregularidade:
- ao TCM/PA, a fim de subsidiar as ações que entender pertinentes, haja vista que o financiamento do transporte escolar nos municípios de São Domingos do Capim/PA e São Miguel do Guamá/PA, além da cota federal, também se dá com recursos cuja fiscalização é de sua competência;
- ao MPE/PA, para subsidiar as ações relacionadas a sua competência, particularmente por meio da Coordenação do Centro de Apoio Operacional de Defesa do Direito à Educação (CAOp-Educação) e das promotorias de justiça dos municípios de São Domingos do Capim/PA e São Miguel do Guamá/PA;
- à Procuradoria da República e à Controladoria Geral da União (CGU) no Estado do Pará, à Secretaria de Estado da Educação do Pará (Seduc/PA) , bem assim às Câmaras Municipais e aos conselhos do CACS Fundeb, Tutelar, CAS/SUAS dos entes auditados, para conhecimento e ações relacionadas a suas competências;
Dar ciência da presente irregularidade aos municípios auditados, encaminhando-lhes cópia do Acórdão que vier a ser proferido, acompanhado do Relatório e Voto que o fundamentarem, bem como do presente relatório de auditoria, recomendando, desde logo, a adoção de medidas para imediata supressão da irregularidade aqui especificada.
Inassiduidade e/ou impontualidade habituais nos serviços de transporte escolar
Tipificação: irregularidade grave.
Verificação dos procedimentos:
A constatação da presente irregularidade decorreu da análise de documentos e informações obtidos por meio de requisições de auditoria e diligências, bem assim por meio da aplicação de questionários de entrevistas e de roteiros de verificação, conforme especificados nos subitens P.5.1. P.5.2 e P.5.3, da coluna “Detalhamento do Procedimento” referente a este achado, da Matriz de Planejamento que consta do Apêndice D a este relatório.
Situação encontrada:
Os serviços geralmente são prestados com assiduidade pela maioria dos condutores. No entanto, há um caso isolado no município de prestador que falta todas as segundas-feiras. A situação já foi relatada ao Município de São Domingos do Capim. 
Município de São Domingos do Capim/PA
	Relatou-se no Município de São Domingos do Capim, na EMEF Dom Eliseu Maria Corolli, no questionário aplicado a sete professores, peça 19, p. 77, que os alunos se ausentam ou são transportados às expensas dos pais nos dias em que o serviço não é prestado,  
No Questionário constante na peça 19, p. 1 a 14, a Secretária de Educação do Município de São Domingos do Capim afirmou ter ciência de que há casos de inassiduidade (questão 24, p. 5) .
Não foram informadas as providências a serem tomadas quanto a tal fato recorrente.
Na depuração das respostas dos questionários sobre o transporte escolar aplicados no estado do Pará, 77% dos secretários de educação afirmaram que há controle na assiduidade dos serviços, 16% afirmaram que há mecanismos de controle para alguns veículos e rotas e 7% afirmam que não há controle.
Objetos: Contratos de transporte escolar dos municípios de São Domingos do Capim. 
Evidências: Questionário constante da peça 19, p 77. 
Critérios: Princípios da moralidade e da eficiência, art. 37, caput, CF/88.
Causas do achado: 
Desídia do prestador de serviços.
Efeitos do achado:
Os alunos se ausentam ou são transportados às expensas dos pais nos dias em que o serviço não é prestado. Por outro lado, a perda de aulas e do respectivo conteúdo programático pelos alunos; repetência; abandono ou evasão escolar e sedimentação das condições de precária aprendizagem, bem como das que dela decorrem, a exemplo da baixa empregabilidade futura em atividades que demandem conhecimento e formação acadêmica.
Responsáveis:
Município de São Domingos do Capim/PA: o senhor Paulo Elson da Silva e Silva, CPFXXX.271.442-XX, prefeito municipal de São Domingos do Capim/PA no período auditado; a senhora Simone Maciel Dias, CPF XXX.898.142-XX, secretária municipal de educação no período auditado; e o senhor Laudeci Maria Nunes Moreira, CPF XXX.654.942-XX, designado oficialmente, ainda na fase convocatória da licitação, como o fiscal de todos os contratos referentes ao transporte escolar no município, vigentes no período auditado.
Culpabilidade: 
A culpabilidade dos prefeitos municipais reside no fato de que são os gestores do município e, nessa condição, atraem objetivamente para si as responsabilidades in eligendo, in custodiendo e in vigilando dos atos praticados em sua administração.
A culpabilidade dos secretários de Educação reside no fato de serem os gestores das políticas públicas da pasta, entre elas o fornecimento de transporte escolar à totalidade dos estudantes da educação infantil e do ensino fundamental, bem assim dos recursos da pasta utilizados para esse fim.
Proposta de encaminhamento: 
Determinar ao município de São Domingos do Capim-PA que cobre das empresas prestadoras de serviço de transporte escolar a assiduidade na prestação dos serviços contratados e, havendo reincidência, tome as medidas administrativas e legais pertinentes, a fim de evitar a inassiduidade da prestação do transporte escolar. 
Dar conhecimento da presente irregularidade:
- ao TCM/PA, a fim de subsidiar as ações que entender pertinentes, haja vista que o financiamento do transporte escolar no município de São Domingos do Capim/PA, além da cota federal, também se dá com recursos cuja fiscalização é de sua competência;
- ao MPE/PA, para subsidiar as ações relacionadas a sua competência, particularmente por meio da Coordenação do Centro de Apoio Operacional de Defesa do Direito à Educação (CAOp-Educação) e da promotoria de justiça do município de São Domingos do Capim/PA;
- à Procuradoria da República e à Controladoria Geral da União (CGU) no Estado do Pará, à Secretaria de Estado da Educação do Pará (Seduc/PA) , bem assim à Câmara Municipal e ao conselho do CACS Fundeb, Tutelar, CAS/SUAS do ente auditado, para conhecimento e ações relacionadas a suas competências;
Dar ciência da presente irregularidade ao município auditado, encaminhando-lhes cópia do Acórdão que vier a ser proferido, acompanhado do Relatório e Voto que o fundamentarem, bem como do presente relatório de auditoria, recomendando, desde logo, a adoção de medidas para imediata supressão da irregularidade aqui especificada.
Falta de zelo na prestação dos serviços do transporte escolar
Tipificação: irregularidade grave.
Verificação dos procedimentos:
A constatação da presente irregularidade decorreu da análise de documentos e informações obtidos por meio de requisições de auditoria e diligências, bem assim por meio da aplicação de questionários de entrevistas e de roteiros de verificação, conforme especificados nos subitens P.6.1. P.6.2 e P.6.3, da coluna “Detalhamento do Procedimento” referente a este achado, da Matriz de Planejamento que consta do Apêndice D a este relatório.
Situação encontrada:
Nas verificações feitas nos municípios de São Domingos do Capim/PA e São Miguel do Guamá/PA, constatou-se que a falta de zelo na prestação dos serviços de transporte escolar traduz-se na ausência de monitores para auxiliar o transporte escolar do município. Até as crianças a partir de 2 anos, da educação infantil, realizam o trajeto desacompanhadas de monitores.
Município de São Miguel do Guamá/PA
Apesar de a Secretária de Educação responder que havia monitores nos veículos (p. 22, p. 10, questão 54) , em todas as localidades visitadas onde foram aplicados questionários aos professores e estudantes, estes afirmam que não há monitores para acompanhamento dos alunos em parte dos veículos (peça 20) 
Município de São Domingos do Capim/PA
Apesar de a Secretária de Educação responder que havia monitores em parte dos veículos (p. 19, p. 10, questão 54) , em todas as localidades visitadas onde foram aplicados questionários aos professores e estudantes, estes afirmam que não há monitores para acompanhamento dos estudantes (peça 19) , com exceção de uma rota realizada em ônibus escolar e em apenas um horário, de acordo com informações obtidas por meio da aplicação do questionário (peça 19, p. 78, questão 20) a sete professores na EMEF.
Objetos: Contratos de transporte escolar dos municípios de São Domingos do Capim e São Miguel do Guamá.
Evidências: peça 19, p. 78, questão 20; p. 77, questão 14; peça 22, p. 10, questão 54; peça 19, p. 10, questão 54.
Critérios: Princípios da moralidade e da eficiência. Art. 37, caput, CF/88.
Causas do achado: 
Falta de zelo pelos prestadores de serviço e falta de controle dos municípios nos contratos de transporte escolar.
Efeitos do achado:
Risco contínuo à vida dos estudantes, principalmente do transporte aquaviário, devido à ausência de monitores para fiscalizar o transporte.
Responsáveis:
Município de São Domingos do Capim/PA: o senhor Paulo Elson da Silva e Silva, CPFXXX.271.442-XX, prefeito municipal de São Domingos do Capim/PA no período auditado; a senhora Simone Maciel Dias, CPF XXX.898.142-XX, secretária municipal de educação no período auditado; e o senhor Laudeci Maria Nunes Moreira, CPF XXX.654.942-XX, designado oficialmente, ainda na fase convocatória da licitação, como o fiscal de todos os contratos referentes ao transporte escolar no município, vigentes no período auditado.
Município de São Miguel do Guamá/PA: o senhor Antônio Leocádio dos Santos, CPF XXX.845.565-XX, prefeito municipal de São Miguel do Guamá/PA no período auditado, e a senhora Soraia Duarte Damasceno, CPF XXX.396.822-XX, secretária municipal de educação de São Miguel do Guamá/PA no período auditado.
Culpabilidade: 
A culpabilidade dos prefeitos municipais reside no fato de que são os gestores do município e, nessa condição, atraem objetivamente para si as responsabilidades in eligendo, in custodiendo e in vigilando dos atos praticados em sua administração.
A culpabilidade dos secretários de Educação reside no fato de serem os gestores das políticas públicas da pasta, entre elas o fornecimento de transporte escolar à totalidade dos estudantes da educação infantil e do ensino fundamental, bem assim dos recursos da pasta utilizados para esse fim.
Proposta de encaminhamento: 
Determinar aos municípios de São Miguel do Guamá-PA e São Domingos do Capim-PA que passem a inserir nos contratos de prestação de serviço de transporte a presença de monitores, pelo menos nas rotas da educação infantil, a fim de evitar ocorrências graves que ponham em risco a vida dos estudantes.
Dar conhecimento da presente irregularidade:
- ao TCM/PA, a fim de subsidiar as ações que entender pertinentes, haja vista que o financiamento do transporte escolar nos municípios de São Domingos do Capim/PA e São Miguel do Guamá/PA, além da cota federal, também se dá com recursos cuja fiscalização é de sua competência;
- ao MPE/PA, para subsidiar as ações relacionadas a sua competência, particularmente por meio da Coordenação do Centro de Apoio Operacional de Defesa do Direito à Educação (CAOp-Educação) e das promotorias de justiça dos municípios de São Domingos do Capim/PA e São Miguel do Guamá/PA;
- à Procuradoria da República e à Controladoria Geral da União (CGU) no Estado do Pará, à Secretaria de Estado da Educação do Pará (Seduc/PA) , bem assim às Câmaras Municipais e aos conselhos do CACS Fundeb, Tutelar, CAS/SUAS dos entes auditados, para conhecimento e ações relacionadas a suas competências;
Dar ciência da presente irregularidade aos municípios auditados, encaminhando-lhes cópia do Acórdão que vier a ser proferido, acompanhado do Relatório e Voto que o fundamentarem, bem como do presente relatório de auditoria, recomendando, desde logo, a adoção de medidas para imediata supressão da irregularidade aqui especificada.
Ausência ou deficiência no controle sobre os serviços de transporte escolar por parte da administração municipal
Tipificação: irregularidade grave.
Verificação dos procedimentos:
A constatação da presente irregularidade decorreu da análise de documentos e informações obtidos por meio de requisições de auditoria e diligências, bem assim por meio da aplicação de questionários de entrevistas e de roteiros de verificação, conforme especificados nos subitens P.9.1, P.9.2 e P.9.3, da coluna “Detalhamento do Procedimento” referente a este achado, da Matriz de Planejamento que consta do Apêndice D a este relatório.
Situação encontrada:
Nas verificações feitas nos municípios de São Domingos do Capim/PA e São Miguel do Guamá/PA, constatou-se que todos os erros e ausências encontradas na inspeção in loco, bem como as falhas documentais encontradas durante o período da auditoria decorrem da deficiência no controle sobre os serviços de transporte escolar por parte da administração municipal dos municípios fiscalizados. 
Em ambos não há legislação que regulamente o os serviços de transporte escolar por parte da administração municipal, de acordo com questão 1 dos questionários aplicados às secretárias municipais de educação, peças 19, p. 2 e 22, p. 2, o que não destoa da situação revelada pela depuração da aplicação dos questionários a todos os secretários de educação do Estado do Pará, na questão 1, p. 4, da peça 23, onde se verifica que: apenas 11% dos municípios da amostra possuem regulamento próprio para disciplinamento do transporte escolar, enquanto 89% não possuem regulamentos para os serviços de transporte escolar.
É necessário que os municípios viabilizem a regulamentação dos seus serviços de transporte, para evitar falhas decorrentes desta ausência, a fim de que se diminuam os riscos inerentes aos processos de trabalho dos serviços.
Objetos: serviços de transporte escolar nos municípios de São Domingos do Capim/PA e São Miguel do Guamá/PA.
Evidências: Falhas relatadas nos questionários das peças 19, 20, 21, 22 e 23 e questão 1, p. 4, peça 23.
Critérios: Princípios da legalidade, publicidade e da eficiência. Art. 37, caput; CF/88; art. 5º, caput, da Lei 10.880/2004.
Causas do achado: 
Ausência de regulamento dos serviços de transporte escolar municipal.
Efeitos do achado:
Ausência ou precariedade no controle da prestação dos serviços do transporte escolar por parte da administração municipal.
Responsáveis:
Município de São Domingos do Capim/PA: o senhor Paulo Elson da Silva e Silva, CPFXXX.271.442-XX, prefeito municipal de São Domingos do Capim/PA no período auditado; a senhora Simone Maciel Dias, CPF XXX.898.142-XX, secretária municipal de educação no período auditado; e o senhor Laudeci Maria Nunes Moreira, CPF XXX.654.942-XX, designado oficialmente, ainda na fase convocatória da licitação, como o fiscal de todos os contratos referentes ao transporte escolar no município, vigentes no período auditado.
Município de São Miguel do Guamá/PA: o senhor Antônio Leocádio dos Santos, CPF XXX.845.565-XX, prefeito municipal de São Miguel do Guamá/PA no período auditado, e a senhora Soraia Duarte Damasceno, CPF XXX.396.822-XX, secretária municipal de educação de São Miguel do Guamá/PA no período auditado.
Culpabilidade: 
A culpabilidade dos prefeitos municipais reside no fato de que são os gestores do município e, nessa condição, atraem objetivamente para si as responsabilidades in eligendo, in custodiendo e in vigilando dos atos praticados em sua administração.
A culpabilidade dos secretários de Educação reside no fato de serem os gestores das políticas públicas da pasta, entre elas o fornecimento de transporte escolar à totalidade dos estudantes da educação infantil e do ensino fundamental, bem assim dos recursos da pasta utilizados para esse fim.
Proposta de encaminhamento: 
Determinar aos municípios de São Miguel do Guamá-PA e São Domingos do Capim-PA que viabilizem junto às Câmaras Municipais a regulamentação dos serviços de transporte escolar, bem como implementem processos de trabalho que tragam mais eficiência aos serviços.
Dar conhecimento da presente irregularidade:
- ao TCM/PA, a fim de subsidiar as ações que entender pertinentes, haja vista que o financiamento do transporte escolar nos municípios de São Domingos do Capim/PA e São Miguel do Guamá/PA, além da cota federal, também se dá com recursos cuja fiscalização é de sua competência;
- ao MPE/PA, para subsidiar as ações relacionadas a sua competência, particularmente por meio da Coordenação do Centro de Apoio Operacional de Defesa do Direito à Educação (CAOp-Educação) e das promotorias de justiça dos municípios de São Domingos do Capim/PA e São Miguel do Guamá/PA;
- à Procuradoria da República e à Controladoria Geral da União (CGU) no Estado do Pará, à Secretaria de Estado da Educação do Pará (Seduc/PA) , bem assim às Câmaras Municipais e aos conselhos do CACS Fundeb, Tutelar, CAS/SUAS dos entes auditados, para conhecimento e ações relacionadas a suas competências;
Dar ciência da presente irregularidade aos municípios auditados, encaminhando-lhes cópia do Acórdão que vier a ser proferido, acompanhado do Relatório e Voto que o fundamentarem, bem como do presente relatório de auditoria, recomendando, desde logo, a adoção de medidas para imediata supressão da irregularidade aqui especificada.
Ausência de equipamentos obrigatórios em veículos utilizados no transporte escolar
Tipificação: irregularidade grave.
Verificação dos procedimentos:
A constatação da presente irregularidade decorreu da análise de documentos e informações obtidos por meio de requisições de auditoria e diligências, bem assim por meio da aplicação de questionários de entrevistas e de roteiros de verificação, conforme especificados nos subitens P.12.1. P.12.2 e P.12.3, da coluna “Detalhamento do Procedimento” referente a este achado, da Matriz de Planejamento que consta do Apêndice D a este relatório.
Situação encontrada:
Nas verificações feitas nos municípios de São Domingos do Capim/PA e São Miguel do Guamá/PA, constatou-se ausência de equipamentos obrigatórios em veículos/embarcações utilizados no transporte escolar.
Segundo as informações prestadas por seus respectivos secretários de educação (peça 19, p. 1-14 e peça 22) , com relação aos equipamentos de segurança dos veículos/embarcações, foram aduzidos:
São Domingos do Capim-PA: a) os veículos terrestres que prestam serviços de transporte escolar no município, próprios ou contratados, não foram submetidos, nos últimos dois anos, a inspeção semestral para equipamentos de segurança junto ao órgão estadual de trânsito ou ente por este credenciado (questão 48 do questionário presencial) ; b) as embarcações que prestam serviços de transporte escolar no município, próprias ou alugadas, não foram submetidas, nos últimos dois anos, a inspeções regulares junto à Capitania dos Portos (questão 49 do questionário presencial) ; c) nenhum dos equipamentos elencados no questionário presencial estão disponíveis nas embarcações, próprias ou alugadas, que prestam serviços de transporte escolar no município (questão 50 do questionário presencial) ; e d) não são utilizadas bicicletas no transporte escolar do município (questão 51 do questionário presencial, peça 19, p. 9) .
São Miguel do Guamá-PA: a) os veículos terrestres que prestam serviços de transporte escolar no município, próprios ou contratados, não foram submetidos, nos últimos dois anos, a inspeção semestral para equipamentos de segurança junto ao órgão estadual de trânsito ou ente por este credenciado (questão 48 do questionário presencial) ; b) as embarcações que prestam serviços de transporte escolar no município, próprias ou alugadas, não foram submetidas, nos últimos dois anos, a inspeções regulares junto à Capitania dos Portos (questão 49 do questionário presencial) ; c) apenas artefatos pirotécnicos de sinalização não estão disponíveis nas embarcações, próprias ou alugadas, que prestam serviços de transporte escolar no município (questão 50 do questionário presencial) ; e d) não são utilizadas bicicletas no transporte escolar do município (questão 51 do questionário presencial, peça 22, p. 9) .
A partir das verificações feitas in loco, dos documentos analisados e dos demais procedimentos aplicados, constatou-se de modo específico, em cada um dos municípios, as ocorrências a seguir registradas, preliminarmente nos relatórios de vistoria (peças 19 e 20) e agora transpostas para os achados respectivos:
Município de São Domingos do Capim/PA
A equipe se deslocou para a Comunidade Nova Aliança, localizada na Zona Rural do município, onde visitou a Escola Municipal de Ensino Fundamental Dom Eliseu Maria Corolli, para acompanhar o transporte fluvial dos alunos correspondente à rota 62, contemplando transporte de alunos da Comunidade Livramento I e Santa Terezinha até à comunidade Nova Aliança, podendo-se sintetizar as conclusões da seguinte forma (peça 19) :
- Entrevista com os Usuários: os estudantes informaram que na embarcação utilizada no traslado para escola não há boias e coletes salva-vidas suficientes para todos os alunos e com acesso fácil;
- Roteiro de Verificação Embarcação: o traslado dos alunos é efetuado pela embarcação Cmte Caleb e não foi constatada a existência de extintor de incêndio, salva vidas, boias de salvamento, artefatos pirotécnicos e outros equipamentos de salvatagem na embarcação, placas indicativas de limite máximo de carga e de passageiros da embarcação. 
  A equipe se deslocou para a Comunidade Alegre Vamos, localizada na Zona Rural do município, onde visitou a Escola Municipal de Ensino Fundamental Roque Bernardo da Luz, para acompanhar o transporte fluvial dos alunos correspondente à rota 3, contemplando transporte de alunos da Proaga e Saua Grande até à comunidade Alegre Vamos, podendo-se sintetizar as conclusões da seguinte forma (peça 19, p. 48 a 51) :
- Entrevista com os Usuários: os estudantes informaram que, na embarcação utilizada no traslado para escola, não há boias e coletes salva-vidas suficientes para todos os alunos e com acesso fácil;
- Roteiro de Verificação Embarcação: o traslado dos alunos é efetuado pela embarcação Deus é Fiel e não foi constatada a existência de extintor de incêndio, boias de salvamento, artefatos pirotécnicos e outros equipamentos de salvatagem na embarcação, placas indicativas de limite máximo de carga e de passageiros da embarcação e o quantitativo de salva vidas não era suficientes para todos os passageiros (15/20) , peça 19, p. 54 a 56.
A equipe aplicou questionário de entrevista aos usuários de transporte terrestre (condução própria e terceirizada pela prefeitura) que se deslocam da Zona Rural do município até a Zona Urbana, podendo-se sintetizar as conclusões da seguinte forma (peça 19) :
- Entrevista com os Usuários de Veículo da Prefeitura: os estudantes qualificaram como regular o estado de conservação do veículo que os transporta para a escola, levando em consideração assentos, estofados, forros e barras de segurança, bem como não se sentem protegidos da poeira (peça 19, p. 16-19) ;
- Entrevista com os Usuários de Veículo de empresa terceirizada da Prefeitura: os estudantes qualificaram como regular o estado de conservação do veículo que os transporta para a escola, levando em consideração assentos, estofados, forros e barras de segurança (peça 19, p. 20-23) ;
- Roteiro de Verificação Veículo (Ônibus Prefeitura) : o traslado dos alunos é efetuado por veículo ano 2010, sendo que o extintor de incêndio está fora da validade, o tacógrafo está sem utilização, os retrovisores externos e internos estão com avarias, os cintos de segurança apresentam algumas avarias, os limpadores de para-brisa funcionam só de um lado, alguns pneus encontram-se em condições precárias de uso, alguns estofados em mau estado de conservação e não são feitas as duas inspeções periódicas para a verificação dos equipamentos de segurança pelo Detran (semestral) , peça 19, p. 42 a 44.
- Roteiro de Verificação Veículo (Ônibus terceirizada da Prefeitura) : o traslado dos alunos é efetuado por veículo ano 2004, sendo que o extintor de incêndio está fora da validade, o tacógrafo está sem utilização, não apresenta faixa horizontal na cor amarela nas laterais e traseira, contendo a palavra “Escolar” na cor preta, não existem cintos de segurança, não existe estepe, alguns pneus encontram-se em condições precárias de uso, alguns estofados em mau estado de conservação e não são feitas as duas inspeções periódicas para a verificação dos equipamentos de segurança pelo Detran (semestral) , peça 19, p. 45 a 47.
A Promotoria de Justiça que oficia no município, em resposta à Diligência enviada por esta equipe de auditoria (peça 18) , encaminhou cópia de Ação Civil Pública de Obrigação de Fazer com Tutela de Urgência (peça 28) , datada de 4/10/2018, objetivando garantir transporte escolar fluvial seguro e adequado para as crianças e adolescentes do município de São Domingos do Capim, sendo que, dentre os itens constantes na petição, consta que as embarcações estejam equipadas com coletes salva-vidas na mesma proporção de sua capacidade, tenham cobertura para proteção contra o sol e a chuva, grades laterais para proteção contra quedas, além de boa qualidade e apresentar bom estado de conservação. 
Por meio da Decisão Interlocutória – DOC: 20180468359418 (peça 28) , o Juiz de Direito Ithiel Victor Araújo Portela concedeu, em 19/11/2018, a medida de urgência pleiteada na exordial para determinar que o município de São Domingos do Capim adote as medidas necessárias, às suas expensas, e que providencie, no prazo de 15 dias, a regularização das embarcações responsáveis pelo transporte escolar, as quais deverão estar autorizadas a realizar o serviço de transporte de passageiros, e devidamente registradas, assim como seus condutores habilitados, junto ao Comando do 4º Distrito Naval da Capitania dos Portos da Amazônia Oriental.
A irregularidade constatada no município de São Domingos do Capim/PA deixa clara a ausência de equipamentos obrigatórios em veículos/embarcações utilizados no transporte escolar, o que compromete a integridade e a segurança dos usuários de transporte escolar. Sendo assim, a constatação não destoa da informação obtida no questionário presencial preenchido pela Secretária Municipal de Educação.
Município de São Miguel do Guamá/PA
A equipe se deslocou para a Comunidade São Raimundo de Crauateua, localizada na Zona Rural do município, onde visitou a Escola Municipal de Ensino Fundamental Aldebaro Klautau, para acompanhar o transporte fluvial dos alunos correspondente à rota 6, contemplando transporte de alunos da Foz do Rio Tracuateua até à comunidade São Raimundo de Crauateua, podendo-se sintetizar as conclusões da seguinte forma (peça 20, p. 11 a 14) :
- Entrevista com os Usuários: os estudantes informaram que, na embarcação utilizada no traslado para escola, não há boias de salvamento para os alunos e, durante o percurso do transporte escolar, não ficam protegidos por grades ou paredes laterais para evitar quedas na água; e
- Roteiro de Verificação Embarcação: o traslado dos alunos é efetuado pela embarcação Sem Nome, o extintor de incêndio encontra-se fora da validade, não existem boias de salvamento, artefatos pirotécnicos e outros equipamentos de salvatagem na embarcação, não existem placas indicativas de limite máximo de carga e de passageiros da embarcação e a embarcação não dispõe das três luzes de navegação obrigatórias (peça 20, p. 15 a 16) . 
A equipe se deslocou para a Comunidade Ajuá, localizada na Zona Rural do município, onde visitou a Escola Municipal de Ensino Fundamental Frederico Pimentel, para acompanhar o transporte fluvial dos alunos correspondente à rota 1, contemplando transporte de alunos da Foz do Jacundaí até à comunidade Ajuá, podendo-se sintetizar as conclusões da seguinte forma (peça 20) :
- Entrevista com os Usuários: os estudantes informaram que, na embarcação utilizada no traslado para escola, não há boias de salvamento para os alunos e, durante o percurso do transporte escolar, não ficam protegidos por grades ou paredes laterais para evitar quedas na água (peça 20, p. 17 a 20) ; e
- Roteiro de Verificação Embarcação: o traslado dos alunos é efetuado pela embarcação Amaral Neto, o extintor de incêndio encontra-se fora da validade, existem salva vidas, mas em número insuficiente, não existem boias de salvamento, artefatos pirotécnicos e outros equipamentos de salvatagem na embarcação, não existem placas indicativas de limite máximo de carga e de passageiros da embarcação e a embarcação não dispõe das três luzes de navegação obrigatórias (peça 20, p. 22 a 23) . 
A irregularidade constatada no município de São Miguel do Guamá/PA deixa clara a ausência de equipamentos obrigatórios em veículos/embarcações utilizados no transporte escolar, o que compromete a integridade e a segurança dos usuários de transporte escolar. Sendo assim, a constatação não destoa da informação obtida no questionário presencial preenchido pela Secretária Municipal de Educação.
Objetos: serviços de transporte escolar nos municípios de São Domingos do Capim e São Miguel do Guamá.
Evidências: questionários presenciais secretários municipais (peça 19 e 22) , Relatório de Vistoria São Domingos do Capim (peça 19) ; Relatório de Vistoria São Miguel do Guamá (peça 20) ; relatório fotográfico São Domingos do Capim (apêndice C) ; relatório fotográfico São Miguel do Guamá (apêndice C) .
Critérios: Arts. 136, IV e VI, e 105, I a III, V a VII da Lei 9.503/1997 (Código de Trânsito Brasileiro) ; Regras 22, “c”; e 33, “b”; Capítulo 4, Regra 23 do RIPEAM; Capítulo 4, itens 0403, “b”; 0413 e 414, “a.1”; 0417 a 0419; e Capítulo 10, seções I e II; Capítulo 11, item 1123, todos da NORMAN 2/DPC; Res. ANTAQ 1.274/2009, Anexo, arts. 7º e 18, VII; Guia do Transporte Escolar do FNDE.
Causas do achado: entre outras, podem ser elencadas como causas do achado a falta de zelo ou dedicação dos prestadores de serviços de transporte escolar; ausência de equipamentos mínimos de segurança dos estudantes.
Efeitos do achado: alto risco à vida dos estudantes, que são transportados sem os equipamentos mínimos de segurança.
Responsáveis:
Município de São Domingos do Capim/PA: o senhor Paulo Elson da Silva e Silva, CPFXXX.271.442-XX, prefeito municipal de São Domingos do Capim/PA no período auditado; a senhora Simone Maciel Dias, CPF XXX.898.142-XX, secretária municipal de educação no período auditado; e o senhor Laudeci Maria Nunes Moreira, CPF XXX.654.942-XX, designado oficialmente, ainda na fase convocatória da licitação, como o fiscal de todos os contratos referentes ao transporte escolar no município, vigentes no período auditado.
Município de São Miguel do Guamá/PA: o senhor Antônio Leocádio dos Santos, CPF XXX.845.565-XX, prefeito municipal de São Miguel do Guamá/PA no período auditado, e a senhora Soraia Duarte Damasceno, CPF XXX.396.822-XX, secretária municipal de educação de São Miguel do Guamá/PA no período auditado.
Culpabilidade:
A culpabilidade dos prefeitos municipais reside no fato de que são os gestores do município e, nessa condição, atraem objetivamente para si as responsabilidades in eligendo, in custodiendo e in vigilando dos atos praticados em sua administração.
A culpabilidade dos secretários de Educação reside no fato de serem os gestores das políticas públicas da pasta, entre elas o fornecimento de transporte escolar à totalidade dos estudantes da educação infantil e do ensino fundamental, bem assim dos recursos da pasta utilizados para esse fim.
Proposta de encaminhamento:
Determinar aos municípios de São Miguel do Guamá-PA e São Domingos do Capim-PA que cobrem das empresas prestadores de serviço de transporte escolar que adquiram os equipamentos de segurança previstos na legislação vigente.
Dar conhecimento da presente irregularidade:
- ao TCM/PA, a fim de subsidiar as ações que entender pertinentes, haja vista que o financiamento do transporte escolar nos municípios de São Domingos do Capim/PA e São Miguel do Guamá/PA, além da cota federal, também se dá com recursos cuja fiscalização é de sua competência;
- ao MPE/PA, para subsidiar as ações relacionadas a sua competência, particularmente por meio da Coordenação do Centro de Apoio Operacional de Defesa do Direito à Educação (CAOp-Educação) e das promotorias de justiça dos municípios de São Domingos do Capim/PA e São Miguel do Guamá/PA;
- à Procuradoria da República e à Controladoria Geral da União (CGU) no Estado do Pará, à Secretaria de Estado da Educação do Pará (Seduc/PA) , bem assim às Câmaras Municipais e aos conselhos do CACS Fundeb, Tutelar, CAS/SUAS dos entes auditados, para conhecimento e ações relacionadas a suas competências;
Dar ciência da presente irregularidade aos municípios auditados, encaminhando-lhes cópia do Acórdão que vier a ser proferido, acompanhado do Relatório e Voto que o fundamentarem, bem como do presente relatório de auditoria, recomendando, desde logo, a adoção de medidas para imediata supressão da irregularidade aqui especificada.
Veículos não adaptados para alunos com deficiência/mobilidade reduzida ou sem dispositivos para garantia da higidez dos passageiros
Tipificação: irregularidade grave.
Verificação dos procedimentos:
A constatação da presente irregularidade decorreu da análise de documentos e informações obtidos por meio de requisições de auditoria e diligências, bem assim por meio da aplicação de questionários de entrevistas e de roteiros de verificação, conforme especificados nos subitens P.13.1. P.13.2 e P.13.3, da coluna “Detalhamento do Procedimento” referente a este achado, da Matriz de Planejamento que consta do Apêndice D deste relatório.
Situação encontrada:
Nas verificações feitas nos municípios de São Domingos do Capim/PA e São Miguel do Guamá/PA, constatou-se deficiência na prestação dos serviços do transporte escolar no que se refere à adaptação de veículos para atendimento aos alunos com deficiência/mobilidade reduzida. Tais veículos não detêm dispositivos para garantia da higidez dos passageiros.
Segundo as informações prestadas por seus respectivos secretários de educação (peça 19 e 22) , que declararam conhecer toda a demanda (São Domingos do Capim) ou parte da demanda (São Miguel do Guamá) de alunos com deficiência e dificuldades de locomoção, sendo que os veículos estão parcialmente adaptados e os locais de embarque e desembarque não estão dimensionados e adaptados para facilitar o acesso.
A partir das verificações feitas in loco, dos documentos analisados e dos demais procedimentos aplicados, constatou-se de modo específico, em cada um dos municípios, as ocorrências a seguir registradas , preliminarmente nos relatórios de vistoria (peças 19 e 20) e agora transpostas para os achados respectivos:
Município de São Domingos do Capim/PA 
No caso do Município de São Domingos do Capim/PA, a secretária de educação não respondeu aos questionamentos 52 e 53 do questionário presencial (peça 19, p. 9) , concernente a veículos – higidez dos passageiros. As questões buscavam apurar quais os dispositivos não estão presentes nos veículos terrestres próprios ou contratados e embarcações próprias ou alugadas, que prestam serviços de transporte escolar no município.
A equipe se deslocou para a Comunidade Nova Aliança, localizada na Zona Rural do município, onde visitou a Escola Municipal de Ensino Fundamental Dom Eliseu Maria Corolli, para acompanhar o transporte fluvial dos alunos correspondente à rota 62, contemplando transporte de alunos da Comunidade Livramento I e Santa Terezinha até à comunidade Nova Aliança, podendo-se sintetizar as conclusões da seguinte forma:
- Entrevista com 7 Professores: ao serem questionados se os veículos que transportam alunos com deficiência ou dificuldade de locomoção estão adaptados para realizar este atendimento, os entrevistados responderam que não; e ao serem questionados se os locais de embarque e desembarque das rotas que atendem alunos com deficiência ou dificuldades de locomoção estão adaptados para facilitar o acesso desses usuários, os entrevistados responderam que não estão adaptados (peça 19, p. 74 a 78) . Apesar de não constar no relatório, na ocasião, os professores afirmaram que existe um aluno com deficiência cognitiva/intelectual que faz uso do transporte público;
- Entrevista com os Usuários: ao serem questionados se o veículo/embarcação que transporta você para escola também atende a colegas com deficiência física ou dificuldade de locomoção, os entrevistados responderam que não (peça 19, p. 64/69) ;
- Roteiro de Verificação Embarcações: a embarcação não está adaptada para o transporte de pessoas com deficiência/mobilidade reduzida (peça 19, p. 79/80) . 
A equipe se deslocou para a Comunidade Alegre Vamos, localizada na Zona Rural do município, onde visitou a Escola Municipal de Ensino Fundamental Roque Bernardo da Luz, para acompanhar o transporte fluvial dos alunos correspondente à rota 3, contemplando transporte de alunos da Proaga e Saua Grande até à comunidade Alegre Vamos, podendo-se sintetizar as conclusões da seguinte forma:
- Entrevista com Diretor-Professor: ao ser questionado se os veículos que transportam alunos com deficiência ou dificuldade de locomoção estão adaptados para realizar este atendimento, o entrevistado respondeu que não há alunos com deficiência ou dificuldade de locomoção que utilize o transporte escolar; e ao ser questionado se os locais de embarque e desembarque das rotas que atendem alunos com deficiência ou dificuldades de locomoção estão adaptados para facilitar o acesso desses usuários, o entrevistado respondeu que não há alunos com deficiência ou dificuldade de locomoção que utilize o transporte escolar (peça 19, p. 58 a 61) ;
- Entrevista com os Usuários: ao serem questionados se o veículo/embarcação que os transporta para escola também atende a colegas com deficiência física ou dificuldade de locomoção, os entrevistados responderam que sim, indicando que havia o transporte de aluno com deficiência mental, entretanto não existem monitores na embarcação (peça 19, p. 48 a 51) ;
- Roteiro de Verificação Embarcações: a embarcação não está adaptada para o transporte de pessoas com deficiência/mobilidade reduzida (peça 19, p. 79 a 80) . 
O Conselho Municipal de Acompanhamento e Controle Social – CACS/Fundeb de São Domingos do Capim, em resposta à Diligência enviada por esta equipe de auditoria (peça 19) , informou, quanto a este ponto, que existem rotas e veículos que não apresentam adaptações adequadas de acessibilidade para o embarque e desembarque de alunos, bem como os conselheiros responderam no questionário que os veículos não estão adaptados, no caso de alunos portadores de deficiência ou com dificuldade de locomoção.
A par de todas as informações recebidas, e tendo aplicado os papéis de trabalho preconizados na metodologia desenvolvida para esta fiscalização, nos limites da seleção de rotas priorizadas, chegou-se, especificamente, às seguintes irregularidades:
- na Comunidade Nova Aliança, em resposta à Diligência enviada por esta equipe de auditoria (peça 19, p. 1 a 14) , a Secretária de Educação elencou dois alunos que frequentam a Escola Municipal de Ensino Fundamental Dom Elizeu Maria Corolli que se locomovem via fluvial entre as comunidades Santa Terezinha-Nova Aliança, sendo um com baixa visão e outro com Deficiência Intelectual ou cognitiva;
- na Comunidade Nova Aliança, de acordo com os professores entrevistados na Escola Municipal de Ensino Fundamental Dom Elizeu Maria Corolli, os barcos não são adaptados para realizar atendimento aos alunos portadores de deficiência ou dificuldade de locomoção (peça 19, p. 74 a 78) ;
- na Comunidade Alegre Vamos, em que pese a negativa do Diretor Professor, os usuários entrevistados na Escola Roque Bernardo da Luz afirmaram haver um aluno com Deficiência Mental que se locomove via transporte fluvial diariamente, sendo que não há monitores na embarcação (peça 19, 58 a 61) ; e
- tanto as embarcações Deus é Fiel (rota Proaga-Saua Grande/Alegre Vamos – peça 19, p. 62 a 63) quanto a Comandante Caleb (Santa Terezinha-Livramento/Nova Aliança – peça 19, 71 a 73) vistoriadas e não apresentaram adaptação para realizar atendimento aos alunos portadores de deficiência ou dificuldade de locomoção (fotos no apêndice C) , tampouco os locais de embarque/desembarque que atendem alunos com deficiência ou dificuldades de locomoção estão adaptados com facilidade de acesso às embarcações. 
Em que pese ter-se encontrado um caso de deficiência mental não mapeado pela Secretaria Municipal de Educação e não acusado pelo Diretor Professor da escola visitada, as irregularidades constatadas no município de São Domingos do Capim/PA, acima exemplificada, não destoam das informações obtidas no questionário eletrônico (questão 8, peça 23, p. 11) enviado aos secretários municipais de educação do estado do Pará, uma vez que foi repassado a equipe listagem nominal dos alunos que necessitam de atendimento especial no município e a Secretária fez o apontamento da demanda para atualizar seu banco de dados com o aluno a ser atendido em função de deficiência ou dificuldade de locomoção.
A irregularidade constatada no município de São Domingos do Capim/PA deixa clara a existência de alunos residentes na zona rural que utilizam transporte fluvial, portadores de deficiência ou dificuldade de locomoção que necessitam de atendimento diferenciado. No entanto, os veículos não são adaptados para tais alunos ou não têm dispositivos para garantia da higidez dos passageiros. Sendo assim, a constatação não destoa da informação obtida no questionário eletrônico (questão 09, peça 23, p. 11) no sentido de que 81% dos respondentes apontaram que apenas alguns veículos estão adaptados.
Município de São Miguel do Guamá/PA
Idêntica a situação constatada em São Miguel do Guamá/PA, muito embora, sob a ótica do titular da Secretaria Municipal de Educação (questionário presencial, peça 22) , os veículos estarem parcialmente adaptados para realizar atendimento a alunos portadores de deficiência ou com dificuldade de locomoção. Entretanto, respondeu que os locais de embarque e desembarque não estão dimensionados e adaptados para facilitar o acesso (peça 23, p. 4) .
Com relação à higidez dos passageiros, a Secretária informou que não há grades separando os passageiros das partes móveis do motor, tampouco grandes laterais para proteção contra quedas, possuindo monitores em parte dos veículos (peça 21) . 
Os conselheiros do Conselho Municipal de Acompanhamento e Controle Social – CACS/Fundeb de São Miguel do Guamá, em resposta ao questionário aplicado pela equipe (peça 20, p. 53-58) , informaram que os veículos não estão adaptados, no caso de atendimento a alunos portadores de deficiência ou com dificuldade de locomoção, complementando que a lancha que transporta os usuários pelo Rio Guamá até a zona urbana do município já apresentou defeito desde a entrada em funcionamento no espaço disponibilizado para os usuários, mas também informaram que não há alunos com deficiência ou dificuldade de locomoção (peça 20, p. 55, questão 7) .
A par de todas as informações recebidas, e tendo aplicado os papéis de trabalho preconizados na metodologia desenvolvida para esta fiscalização, nos limites da seleção de rotas priorizadas, chegou-se, especificamente, às seguintes irregularidades: 
- a professora que ministra aula aos alunos atendidos pela rota 01, que serve à população ribeirinha da Foz do Jacundaí, até a comunidade do Ajuá, feita pela embarcação Amaral Neto (v. fotos no Apêndice) , informou que não há alunos com deficiência ou dificuldade de locomoção que utilize o transporte escolar (peça 20, p. 26-30) . A informação foi corroborada pelos alunos usuários atendidos pela rota (peça 20, p. 33-36) ;
- a professora que ministra aula aos alunos atendidos pela rota 06, que serve a população ribeirinha do Rio Tracuateua, até a Comunidade de São Raimundo do Crauateua, feita por embarcação Sem nome, informou que há um aluno com deficiência nos pés que não necessita de adaptação, mas reconheceu que os veículos não estão adaptados e que os locais de embarque e desembarque não estão adaptados (peça 20) . Os alunos/usuários informaram que não há alunos com deficiência ou dificuldade de locomoção que utilize o transporte escolar (peça 20, p. 1-6) .
- tanto as embarcações Amaral Neto (rota 01- questionário de entrevista com condutores na peça 20, p. 7-9 e roteiro de verificação de embarcações, peça 20, p. 31-32) quanto a Sem Nome (rota 06 - questionário de entrevista com condutores na peça 20, p. e roteiro de verificação de embarcações, peça 20, p. 15-16) foram vistoriadas e não apresentaram adaptação para realizar atendimento aos alunos portadores de deficiência ou dificuldade de locomoção (fotos no Apêndice C) , tampouco os locais de embarque/desembarque que atendem alunos com deficiência ou dificuldades de locomoção estão adaptados com facilidade de acesso às embarcações (peça 20, p. 22-24) . 
As irregularidades constatadas no município de São Miguel do Guamá/PA, acima exemplificadas, não destoam das informações obtidas no questionário eletrônico (peça 23, questão 9, p. 12) enviado aos secretários municipais de educação do estado do Pará, pois que deixam clara a existência de alunos residentes na zona rural que utilizam transporte fluvial, portadores de deficiência ou dificuldade de locomoção e que necessitam de atendimento diferenciado. No entanto, os veículos não são adaptados para alunos com deficiência/mobilidade reduzida ou sem dispositivos para garantia da higidez dos passageiros.
Objetos: 
Outros Contratos de serviços de transporte escolar no Município de São Domingos do Capim/PA.
Outros Contratos de serviços de transporte escolar no Município de São Miguel do Guamá/PA
Evidências: questionários presenciais secretários municipais (peça 19 e 22) , Relatório de Vistoria São Domingos do Capim (peça 19) ; Relatório de Vistoria São Miguel do Guamá (peça 20) ; relatório fotográfico São Domingos do Capim (Apêndice) ; relatório fotográfico São Miguel do Guamá (Apêndice) .
Critérios: arts 8º, 46 e 48 da Lei 13.146/2015 (Estatuto da Pessoa com Deficiência) ; art. 16 da Lei 10.098/2000;arts. 39, § 3º, e 40, § 2º, do Decreto 5.296/2004; item 6 da ABNT NBR 14.022:2009; item 6 da ABNT NBR 15.450:2006;arts. 1º e 2º, da Lei 11.970/2009, que incluiu o art. 4º-A na Lei 9.537/1997;ANTAQ 1.274/2009, Anexo, arts. 12, 16, VI, e 18, II e III;Guia do Transporte Escolar do FNDE.
Causas do achado: entre outras, podem ser elencadas como causas do achado o planejamento inadequado de rotas e de locais de embarque e desembarque, de forma a contemplar, quando necessário, o atendimento aos alunos portadores de deficiência ou dificuldade de locomoção.
Efeitos do achado: 
Desrespeito ao direito constitucional e legal assegurado de acesso facilitado ao transporte escolar rural de qualidade, disponibilizado com regularidade, pontualidade e higidez, acarretando esforço exagerado do estudante no embarque/desembarque, com os consequentes riscos inerentes ao trajeto e à improvisação de meios de transporte. 
Por outro lado, a perda de aulas e do respectivo conteúdo programático pelos alunos; repetência; abandono ou evasão escolar e sedimentação das condições de precária aprendizagem, bem como das que dela decorrem, a exemplo da baixa empregabilidade futura em atividades que demandem conhecimento e formação acadêmica.
Responsáveis:
Município de São Domingos do Capim/PA: o senhor Paulo Elson da Silva e Silva, CPFXXX.271.442-XX, prefeito municipal de São Domingos do Capim/PA no período auditado; a senhora Simone Maciel Dias, CPF XXX.898.142-XX, secretária municipal de educação no período auditado; e o senhor Laudeci Maria Nunes Moreira, CPF XXX.654.942-XX, designado oficialmente, ainda na fase convocatória da licitação, como o fiscal de todos os contratos referentes ao transporte escolar no município, vigentes no período auditado.
Município de São Miguel do Guamá/PA: o senhor Antônio Leocádio dos Santos, CPF XXX.845.565-XX, prefeito municipal de São Miguel do Guamá/PA no período auditado, e a senhora Soraia Duarte Damasceno, CPF XXX.396.822-XX, secretária municipal de educação de São Miguel do Guamá/PA no período auditado.
Culpabilidade:
A culpabilidade dos prefeitos municipais reside no fato de que são os gestores do município e, nessa condição, atraem objetivamente para si as responsabilidades in eligendo, in custodiendo e in vigilando dos atos praticados em sua administração.
A culpabilidade dos secretários de Educação reside no fato de serem os gestores das políticas públicas da pasta, entre elas o fornecimento de transporte escolar à totalidade dos estudantes da educação infantil e do ensino fundamental, bem assim dos recursos da pasta utilizados para esse fim.
A culpabilidade do Sr. Laudeci Maria Nunes Moreira decorre do fato de que, como o fiscal de todos os contratos referentes ao transporte escolar do Município de São Domingos do Capim/PA, não reportou formalmente as situações de irregularidade nas situações atinentes aos veículos não oficiais, atestando, sem ressalvas, a realização dos serviços terceirizados, independentemente da forma como estavam sendo prestados, negligenciando a fiscalização dos serviços, formalmente atribuída a seu encargo.
Proposta de encaminhamento:
- Determinar aos municípios de São Miguel do Guamá-PA e São Domingos do Capim-PA que realizem planejamento adequado para contratação de serviços de transporte escolar, considerando a situação de acessibilidade no transporte e nos locais de embarque e desembarque, para que os alunos com necessidades especiais sejam atendidos condignamente e de acordo com a legislação vigente.      
- Dar conhecimento da presente irregularidade:
. ao TCM/PA, a fim de subsidiar as ações que entender pertinentes, haja vista que o financiamento do transporte escolar nos municípios de São Domingos do Capim/PA e São Miguel do Guamá/PA, além da cota federal, também se dá com recursos cuja fiscalização é de sua competência; 
. ao MPE/PA, para subsidiar as ações relacionadas a sua competência, particularmente por meio da Coordenação do Centro de Apoio Operacional de Defesa do Direito à Educação (CAOp-Educação) e das promotorias de justiça dos municípios de São Domingos do Capim/PA e São Miguel do Guamá/PA;
. à Procuradoria da República e à Controladoria Geral da União (CGU) no Estado do Pará, à Secretaria de Estado da Educação do Pará (Seduc/PA) , bem assim às Câmaras Municipais e aos conselhos do CACS Fundeb, Tutelar, CAS/SUAS dos entes auditados, para conhecimento e ações relacionadas a suas competências;
- Dar ciência da presente irregularidade aos municípios auditados, encaminhando-lhes cópia do Acórdão que vier a ser proferido, acompanhado do Relatório e Voto que o fundamentarem, bem como do presente relatório de auditoria, recomendando, desde logo, a adoção de medidas para imediata supressão da irregularidade aqui especificada.
Ausência ou Deficiência na manutenção e conservação dos veículos utilizados no Transporte Escolar
Tipificação: irregularidade grave.
Verificação dos procedimentos:
A constatação da presente irregularidade decorreu da análise de documentos e informações obtidos por meio de requisições de auditoria e diligências, bem assim por meio da aplicação de questionários de entrevistas e de roteiros de verificação, conforme especificados nos subitens P.14.1. P.14.2 e P.14.3, da coluna “Detalhamento do Procedimento” referente a este achado, da Matriz de Planejamento que consta do Apêndice D a este relatório.
Situação encontrada:
Nas verificações feitas no município de São Domingos do Capim/PA, constatou-se deficiência na prestação dos serviços do transporte escolar no que se refere à manutenção e conservação dos veículos utilizados no transporte escolar.
Segundo as informações prestadas por seus respectivos secretários de educação (peça 19, p. 10 e 22) , o estado de conservação da frota de veículos de transporte escolar terrestre de propriedade dos municípios e os contratados são bons e os municípios, por meio dos setores responsáveis, possuem controle de manutenções obrigatórios dos veículos utilizados no transporte escolar, próprios ou contratados, para menos de 50% dos veículos utilizados (São Domingos do Capim e São Miguel do Guamá) .
Com relação à idade média da frota dos veículos de transporte escolar terrestre, compreendidos os adquiridos pelo Programa Caminho da Escola, a Secretária Municipal de Educação de São Domingos do Capim-PA informa que é de três a sete anos nos veículos de propriedade do município e acima de sete anos para os contratados (peça 19, p. 10) , ao passo que a Secretária Municipal de Educação de São Miguel do Guamá-PA informa que é acima de sete anos nos veículos de propriedade do município e de três a sete anos nos veículos contratados (peça 22, p. 10) .
A partir das verificações feitas in loco, dos documentos analisados e dos demais procedimentos aplicados, constataram-se no município de São Domingos do Capim/PA as ocorrências a seguir, registradas preliminarmente nos relatórios de vistoria (peças 19, p. 42-44; 45-47; 62-63; 79-80) e agora transpostas para os achados respectivos:
Município de São Domingos do Capim/PA 
No caso do Município de São Domingos do Capim/PA, foi confeccionado ofício de requisição à secretária de educação para que apresentasse comprovantes de manutenção periódica nos veículos terrestres e embarcações utilizados no transporte escolar, próprios ou locados, sendo que em resposta inicial informou que necessitava de auxílio das empresas prestadoras do serviço de transporte escolar, as mesmas foram devidamente notificadas e aguardava o envio das informações para que pudesse encaminhar.
O Pregão 9/2018-0025 teve por objeto a contratação de empresa especializada em prestação de serviços de transporte escolar terrestre e fluvial para atender às necessidades dos alunos matriculados na rede de ensino público de São Domingos do Capim-PA, sendo vencedores, conforme Aviso de Homologação e Adjudicação, de 9/5/2018, as empresas AC Belo –ME (peça 30) , no valor total de R$ 153.553,95, Edina Maria dos Santos Duarte (peças 33 e 35) , no valor total de R$ 839.599,11, MEE  Cristo Rei Transporte (peça 36) , no valor total de R$ 95.816,70, BEM Projetos Agroambientais Ltda. – ME (peças 31 e 32) , no valor total de R$ 443.516,64, Transportadora Concórdia Ltda. – ME ( peças 38 e 39) , no valor total de R$ 242.059,01, DN Furtado e Silva Ltda. (peça 34) , com valor total de R$ 908.253,05 e VHR Ribeiro & Cia Ltda. ME (peças 40 e 41) , no valor total de R$ 314.289,63.
O Termo de Contrato de Prestação de Serviços 20180147, celebrado entre o município de São Domingos do Capim-PA, por intermédio do Fundo Municipal de Educação, e a empresa DN Furtado e Silva Ltda. correspondente às rotas adjudicadas sob à égide do Pregão 9/2018-0025, assim estabeleceu em cláusula oitava – dos encargos da contratada:
Caberá à Contratada:
Responder, em relação aos seus técnicos, por todas as despesas decorrentes da execução dos serviços, tais como:
a. salários;
b. seguros de acidente;
c. taxas, impostos e contribuições;
d. indenizações;
e. vales-refeição;
f. vales-transporte; e
g. outras que porventura venham a ser criadas e exigidas pelo Governo.
	(...) 
Reparar, corrigir, remover, reconstruir ou substituir, às suas expensas, no total ou em parte, os serviços efetuados referentes ao objeto em que se verificarem vícios, defeitos ou incorreções resultantes da execução ou dos materiais usados;
 (...) 
Fornecer todo o material necessário à execução dos serviços objeto deste contrato, empregando sempre materiais de primeira qualidade;
A Cláusula Décima – Das Obrigações Gerais do Termo de Contrato de Prestação de Serviços acima descrito estabelece que deverá a contratada observar também a vedação de subcontratação de outra empresa para a prestação dos serviços objeto do contrato.
Na prática, os contratos são firmados com a licitante vencedora, que terceiriza a prestação dos serviços à pessoa física proprietária de embarcações ou ônibus ou prestados diretamente pela municipalidade no caso de transporte terrestre.
Dentre as empresas que firmaram contrato para prestação de serviços de transporte escolar terrestre e fluvial, somente a empresa DN Furtado e Silva Ltda. informou que não tem controle sobre a manutenção periódica nos veículos, terrestres e embarcações utilizados no transporte escolar, próprios ou locados, uma vez que como autônomos fazem sua manutenção independente, fato esse que não tem condições de apresentar tais documentos.
Os Questionários de Entrevista aplicados aos condutores de transporte aquático e terrestre ratificam a relação entre os condutores e as empresas contratadas pela prefeitura (peça 19) , bem como a propriedade dos transportes utilizados.
O Relatório Fotográfico correspondente às embarcações que transportam os alunos à Comunidade Alegre Vamos e Nova Aliança, bem como aos ônibus que transportam os usuários à Zona Urbana do Município comprovam ausência ou deficiência na manutenção e conservação dos veículos utilizados no Transporte Escolar. Além disso, evidencia a irregularidade o Roteiro de Verificação de Embarcações e Veículos correspondentes as rotas acima descritas e verificadas pela equipe (peça 19) .
A Promotoria de Justiça que oficia no município, em resposta à Diligência enviada por esta equipe de auditoria, encaminhou cópia de Ação Civil Pública de Obrigação de Fazer com Tutela de Urgência (peça 28) , datada de 4/10/2018, objetivando garantir transporte escolar fluvial seguro e adequado para as crianças e adolescentes do município de São Domingos do Capim (peça 18) , sendo que, dentre os itens constantes na petição, consta que as embarcações tenham cobertura para proteção contra o sol e a chuva, grades laterais para proteção contra quedas, além de boa qualidade e apresentar bom estado de conservação. 
Por meio da Decisão Interlocutória – DOC: 20180468359418 (peça 28) , o Juiz de Direito Ithiel Victor Araújo Portela concedeu, em 19/11/2018, a medida de urgência pleiteada na exordial para determinar que o município de São Domingos do Capim adote as medidas necessárias, às suas expensas, e que providencia, no prazo de 15 dias, a regularização das embarcações responsáveis pelo transporte escolar, as quais deverão estar autorizadas a realizar o serviço de transporte de passageiros, e devidamente registradas, assim como seus condutores habilitados, junto ao Comando do 4º Distrito Naval da Capitania dos Portos da Amazônia Oriental.
Com relação ao estado de conservação da frota de veículos de transporte escolar terrestre, de propriedade do município, incluindo aqueles adquiridos pelo Programa Caminho da Escola, as informações obtidas no questionário eletrônico enviado aos secretários municipais de educação do estado do Pará (questão 23) indicam que 57% qualificam como regular, não destoando das informações obtidas pela equipe.
As irregularidades constatadas no município de São Domingos do Capim/PA, acima exemplificada, não destoam das informações obtidas no questionário eletrônico enviado, posto que 46% dos respondentes qualificaram como regular (questão 24) e 64% responderam que o município controla as manutenções obrigatórias, mas somente para os veículos próprios (questão 25) e as condições precárias foram apuradas nos veículos subcontratados, deixando clara a ausência ou deficiência na manutenção e conservação dos veículos/embarcações utilizados no Transporte Escolar, principalmente na terceirização do transporte escolar.
Objetos: 
Outros Contratos de serviços de transporte escolar no Município de São Domingos do Capim/PA.
Evidências: questionários presenciais secretários municipais (peça 19 e 22) , Relatório de Vistoria São Domingos do Capim (peça 19) ; Relatório de Vistoria São Miguel do Guamá (peça 20) ; relatório fotográfico São Domingos do Capim (Apêndice) ; relatório fotográfico São Miguel do Guamá (Apêndice) .
Critérios: arts. 136, inciso II, e 230, incisos XVIII, XIX, XXII, da Lei 9.503/1997 (CTB) ; Guia do Transporte Escolar do FNDE
Causas do achado:ausência de fiscalização dos contratos por parte do município, ocasionando ausência ou deficiência de manutenção periódica dos veículos terrestres e embarcações que transportam os alunos da rede escolar do município.
Efeitos do achado: 
Risco contínuo à saúde dos estudantes, principalmente do transporte aquaviário devido à exposição de substâncias químicas, tais como óleos, lubrificantes etc. provenientes dos motores das embarcações com vazamentos, bem como riscos de acidentes.
Risco contínuo à vida dos estudantes, pela ausência de manutenção nos veículos terrestres, com pneus em condições precárias de uso, ausência de limpador de pára-brisas, janelas que não fecham submetendo a poeira os usuários.
Responsáveis:
Município de São Domingos do Capim/PA: o senhor Paulo Elson da Silva e Silva, CPFXXX.271.442-XX, prefeito municipal de São Domingos do Capim/PA no período auditado; a senhora Simone Maciel Dias, CPF XXX.898.142-XX, secretária municipal de educação no período auditado; e o senhor Laudeci Maria Nunes Moreira, CPF XXX.654.942-XX, designado oficialmente, ainda na fase convocatória da licitação, como o fiscal de todos os contratos referentes ao transporte escolar no município, vigentes no período auditado.
Culpabilidade:
A culpabilidade dos prefeitos municipais reside no fato de que são os gestores do município e, nessa condição, atraem objetivamente para si as responsabilidades in eligendo, in custodiendo e in vigilando dos atos praticados em sua administração.
A culpabilidade dos secretários de Educação reside no fato de serem os gestores das políticas públicas da pasta, entre elas o fornecimento de transporte escolar à totalidade dos estudantes da educação infantil e do ensino fundamental, bem assim dos recursos da pasta utilizados para esse fim.
A culpabilidade do Sr. Laudeci Maria Nunes Moreira decorre do fato de que, como o fiscal de todos os contratos referentes ao transporte escolar do Município de São Domingos do Capim/PA, não reportou formalmente as situações de irregularidade nas situações atinentes aos veículos não oficiais, atestando, sem ressalvas, a realização dos serviços terceirizados, independentemente da forma como estavam sendo prestados, negligenciando a fiscalização dos serviços, formalmente atribuída a seu encargo.
Proposta de encaminhamento:
- Determinar ao município de São Domingos do Capim que realize planejamento adequado de fiscalização junto aos prestadores de serviços com relação à manutenção e conservação dos veículos/embarcações utilizados no transporte escolar.
Dar conhecimento da presente irregularidade:
. ao TCM/PA, a fim de subsidiar as ações que entender pertinentes, haja vista que o financiamento do transporte escolar no município de São Domingos do Capim/PA, além da cota federal, também se dá com recursos cuja fiscalização é de sua competência;
. ao MPE/PA, para subsidiar as ações relacionadas a sua competência, particularmente por meio da Coordenação do Centro de Apoio Operacional de Defesa do Direito à Educação (CAOp-Educação) e da promotoria de justiça do município de São Domingos do Capim/PA;
. à Procuradoria da República e à Controladoria Geral da União (CGU) no Estado do Pará, à Secretaria de Estado da Educação do Pará (Seduc/PA) , bem assim à Câmara Municipal e ao conselho do CACS Fundeb, Tutelar, CAS/SUAS do ente auditado, para conhecimento e ações relacionadas a suas competências;
- Dar ciência da presente irregularidade ao município auditado, encaminhando-lhe cópia do Acórdão que vier a ser proferido, acompanhado do Relatório e Voto que o fundamentarem, bem como do presente relatório de auditoria, recomendando, desde logo, a adoção de medidas para imediata supressão da irregularidade aqui especificada.
Condutores do Transporte Escolar não atendem aos requisitos obrigatórios
Tipificação: irregularidade grave.
Verificação dos procedimentos:
A constatação da presente irregularidade decorreu da análise de documentos e informações obtidos por meio de requisições de auditoria e diligências, bem assim por meio da aplicação de questionários de entrevistas e de roteiros de verificação, conforme especificados nos subitens P.16.1. P.16.2, P.16.3 e P.16.4, da coluna “Detalhamento do Procedimento” referente a este achado, da Matriz de Planejamento que consta do Apêndice D a este relatório.
Situação encontrada:
Nas verificações feitas nos municípios de São Domingos do Capim/PA e São Miguel do Guamá/PA, constatou-se que condutores do transporte escolar não atendem aos requisitos obrigatórios.
Segundo as informações prestadas por sua respectiva secretária de educação (peça 19, p. 11) , em São Domingos do Capim-PA, não são exigidos dos condutores de veículos terrestres (servidores do município ou terceirizados) utilizados no transporte escolar do município como requisitos obrigatórios: idade superior a 21 anos, CNH na categoria “D” e aprovação em exame psicotécnico especial para transporte de alunos e, no caso dos condutores de embarcações (servidores do município ou terceirizados) , idade superior a 18 anos.
Em São Miguel do Guamá-PA, conforme informações prestadas por sua respectiva secretária de educação (peça 22, p. 11) , não são exigidos dos condutores de veículos terrestres (servidores do município ou terceirizados) não ter cometido nenhuma infração grave ou gravíssima ou ser reincidente em infrações médias nos doze últimos meses e, no caso de condutores das embarcações, todos os requisitos apontados no questionário são de apresentação obrigatórios.
A partir das verificações feitas in loco, dos documentos analisados e dos demais procedimentos aplicados, constatou-se de modo específico, em cada um dos municípios, as ocorrências a seguir registradas, preliminarmente nos relatórios de vistoria (peças 19 e 22) e, agora, transpostas para os achados respectivos:
Município de São Domingos do Capim/PA 
No caso do Município de São Domingos do Capim/PA, foi confeccionado ofício de requisição à secretária de educação para que apresentasse relação dos condutores dos veículos terrestres e embarcações e demais profissionais (monitores, ajudantes etc.) que trabalham o serviço de transporte escolar, discriminados por nome, CPF, endereço e vínculo trabalhista (servidor público, empregado de empresa contratada ou autônomo) , com cópia, no que se refere a condutores, de: a) CNH; prontuário de infrações de trânsito cometidas nos últimos doze meses; c) comprovante de aprovação em curso especializado de condutor; d) resultado de exame psicotécnico especial para conduzir veículo escolar; e) matrícula específica do motorista junto ao Detran; f) habilitação de condutor de embarcação emitida pela Capitania dos Portos; g) matrícula específica de condutor de embarcação junto Capitania à dos Portos.
Em resposta inicial, a Secretária informou que necessitava de auxílio das empresas prestadoras do serviço de transporte escolar, sendo que as mesmas foram devidamente notificadas e aguardava o envio das informações para que pudesse encaminhar.
O Pregão 9/2018-0025 teve por objeto a contratação de empresa especializada em prestação de serviços de transporte escolar terrestre e fluvial para atender às necessidades dos alunos matriculados na rede de ensino público de São Domingos do Capim-PA, sendo vencedores, conforme Aviso de Homologação e Adjudicação de 9/5/2018, as empresas AC Belo –ME (peça 30) , no valor total de R$ 153.553,95, Edina Maria dos Santos Duarte (peças 35 e 36) , no valor total de R$ 839.599,11, MEE  Cristo Rei Transporte (peça 33) , no valor total de R$ 95.816,70, BEM Projetos Agroambientais Ltda. – ME (peças 31 e 32) , no valor total de R$ 443.516,64, Transportadora Concórdia Ltda. – ME (peças 38 e 39) , no valor total de R$ 242.059,01, DN Furtado e Silva Ltda. (peça 34) , com valor total de R$ 908.253,05 e VHR Ribeiro & Cia Ltda. ME (peças 40 e 41) , no valor total de R$ 314.289,63.
Dentre as empresas contratadas, em número de sete, somente a empresa DN Furtado e Silva Ltda. apresentou informações sobre o tópico, aduzindo (peça 34) :
- no que se refere a condutores de transporte escolar terrestre, os mesmos não possuem: 
264.1.1.	prontuário de infrações de trânsito cometidas nos últimos doze meses;
264.1.2.	comprovantes de aprovação em cursos especializados de condutor;
264.1.3.	resultados de exames psicotécnico especial para conduzir veículo escolar; e
264.1.4.	matrícula específica do motorista junto ao Detran, em função da falta de informação para se adequar as normas exigidas junto ao órgão competente, fato esse que não tem condições de apresentar tais documentos.
- no que se refere a condutores de transporte escolar fluvial, os mesmos não possuem:
264.2.1.	habilitação de condutor de embarcação emitida pela Capitania dos Portos;
264.2.2.	matrícula específica do motorista junto à Capitania dos Portos, em função da estrutura e da realidade dos mesmos que não tem condições materiais para se adequar as normas exigidas junto ao órgão competente, fato esse que não tem condições de apresentar tais documentos.
A equipe se deslocou para a Comunidade Nova Aliança, localizada na Zona Rural do município, onde visitou a Escola Municipal de Ensino Fundamental Dom Eliseu Maria Corolli, para acompanhar o transporte fluvial dos alunos correspondente à rota 62, contemplando transporte de alunos da Comunidade Livramento I e Santa Terezinha até à comunidade Nova Aliança, podendo-se sintetizar as conclusões da seguinte forma:
- Entrevista com o Condutor da Embarcação: o condutor presta serviço no transporte escolar há 2 anos em embarcação de sua propriedade, em regime de subcontratação de empresa terceirizada com a prefeitura. O condutor possui idade superior a 21 anos. Entretanto, não possui CIR, não foi aprovado em exame psicotécnico específico para transporte de escolares, não possui matrícula específica na Capitania dos Portos para conduzir embarcação de transporte de passageiros, não apresentou, previamente, certidão negativa do registro de distribuição criminal relativa aos crimes elencados no questionário (peça 19, p. 70-73) ;
A equipe se deslocou para a Comunidade Alegre Vamos, localizada na Zona Rural do município, onde visitou a Escola Municipal de Ensino Fundamental Roque Bernardo da Luz, para acompanhar o transporte fluvial dos alunos correspondente à rota 3, contemplando transporte de alunos da Proaga e Saua Grande até à comunidade Alegre Vamos, podendo-se sintetizar as conclusões da seguinte forma:
- Entrevista com o Condutor da Embarcação: o condutor presta serviço no transporte escolar há 2 anos em embarcação de sua propriedade, em regime de subcontratação de empresa terceirizada com a prefeitura. O condutor possui idade superior a 21 anos, entretanto não possui CIR, não foi aprovado em exame psicotécnico específico para transporte de escolares, não possui matrícula específica na Capitania dos Portos para conduzir embarcação de transporte de passageiros, não apresentou, previamente, certidão negativa do registro de distribuição criminal relativa aos crimes elencados no questionário (peça 19, p. 53-56) ;
A equipe aplicou questionário de entrevista aos condutores de transporte terrestre responsáveis pelo deslocamento de alunos da Zona Rural do município até a Zona Urbana, podendo-se sintetizar as conclusões da seguinte forma:
- Entrevista com o Condutor de Veículo Ônibus Mercedez LTT 0260, ano 2004: o condutor presta serviço no transporte escolar há 2 anos em veículo de sua propriedade, em regime de subcontratação de empresa terceirizada com a prefeitura. O condutor possui idade superior a 21 anos, não possui habilitação, não foi aprovado em exame psicotécnico específico para transporte de escolares, não fez curso de Formação de Condutor de Transporte Escolar, não possui matrícula específica no Detran como condutor de transporte escolar, não apresentou, previamente, certidão negativa do registro de distribuição criminal relativa aos crimes elencados no questionário (peça 29, p. 24-27) ;
-Entrevista com o Condutor de Veículo Ônibus Mercedez: o condutor presta serviço mediante contrato com o município no transporte escolar há 6 meses, conduzindo veículo pertencente à prefeitura. O condutor possui idade superior a 21 anos, possui habilitação Categoria “C”, não foi aprovado em exame psicotécnico específico para transporte de escolares, não fez curso de Formação de Condutor de Transporte Escolar, não possui matrícula específica no Detran como condutor de transporte escolar e não apresentou, previamente, certidão negativa do registro de distribuição criminal relativa aos crimes elencados no questionário (peça 19, p. 28-31) ;
A Promotoria de Justiça que oficia no município, em resposta à Diligência enviada por esta equipe de auditoria (peça 18) , encaminhou cópia de Ação Civil Pública de Obrigação de Fazer com Tutela de Urgência (peça 28) , datada de 4/10/2018, objetivando garantir transporte escolar fluvial seguro e adequado para as crianças e adolescentes do município de São Domingos do Capim (peça 28) , sendo que, dentre os itens constantes na petição, consta que o município seja obrigado a regularizar a prestação de serviço de transporte escolar fluvial, com a devida adequação das embarcações utilizadas como transporte de alunos, a fim de que tenham registro na Capitania dos Portos, além de manter a autorização para trafegar em local visível, conforme a legislação vigente, bem como assegurar que somente conduzam as embarcações destinadas aos transporte escolar fluvial pessoas que satisfaçam os requisitos legais, especialmente matrícula junto à Capitania dos Portos. 
Por meio da Decisão Interlocutória – DOC: 20180468359418 (peça 28) , o Juiz de Direito Ithiel Victor Araújo Portela concedeu, em 19/11/2018, a medida de urgência pleiteada na exordial para determinar que o município de São Domingos do Capim adote as medidas necessárias, às suas expensas, e que providencie, no prazo de 15 dias, a regularização das embarcações responsáveis pelo transporte escolar, as quais deverão estar autorizadas a realizar o serviço de transporte de passageiros, e devidamente registradas, assim como seus condutores habilitados, junto ao Comando do 4º Distrito Naval da Capitania dos Portos da Amazônia Oriental.
As irregularidades constatadas no município de São Domingos do Capim/PA, acima exemplificadas, não destoam das informações obtidas no questionário eletrônico enviado, pois 38/56 informaram que não exigem matrícula específica no Detran como condutor de transporte escolar, 21/56 informaram que não exigem aprovação em exame psicotécnico especial para transporte de alunos, 17/56 informaram que não exigem aprovação em curso especializado de condutor (questão 28, peça 23, p. 31) , porém destoa considerando que apenas 5/56 não exigem CNH na Categoria “D”, entretanto no questionário presencial a Secretária informou que dispensa essa exigência, o que se comprovou pela existência de condutor sem habilitação e condutor contratado pela prefeitura com CNH na Categoria “C”.
No tocante ao Veículo Ônibus Mercedez LTT 0260, que efetuava a rota até a zona urbana do município e conforme indicado pelo condutor mediante subcontratação junto à DN Furtado e Silva Ltda., a documentação encaminhada pela empresa não registra o veículo como meio de transporte terrestre utilizado para o transporte escolar de alunos, o que contraria o questionário aplicado aos usuários e ao motorista, que ratificaram que o deslocamento se dava diariamente no veículo (peça 19) .
Com relação às embarcações, as irregularidades constatadas não destoam das informações obtidas no questionário eletrônico enviado, posto que 25/56 informaram que não exigem aprovação em exame psicotécnico especial para transporte de alunos (questão 29, peça 23, p. 32) , destoando da informação da Secretária que informou que essa era uma exigência municipal para conduzir a embarcação e na prática os condutores de embarcação informaram não cumprirem o requisito.
Município de São Miguel do Guamá/PA 
No caso do Município de São Miguel do Guamá/PA, foi confeccionado ofício de requisição à secretária de educação para que apresentasse relação dos condutores dos veículos terrestres e embarcações e demais profissionais (monitores, ajudantes etc.) que trabalham o serviço de transporte escolar, discriminados por nome, CPF, endereço e vínculo trabalhista (servidor público, empregado de empresa contratada ou autônomo) , com cópia, no que se refere a condutores, de: a) CNH; prontuário de infrações de trânsito cometidas nos últimos doze meses; c) comprovante de aprovação em curso especializado de condutor; d) resultado de exame psicotécnico especial para conduzir veículo escolar; e) matrícula específica do motorista junto ao Detran; f) habilitação de condutor de embarcação emitida pela Capitania dos Portos; g) matrícula específica de condutor de embarcação junto Capitania à dos Portos.
O Pregão 9/2017-00010 teve por objeto a contratação de empresa especializada para prestação de serviços de transporte escolar terrestre (lote 1) e fluvial (lote 2) para alunos de rede pública de ensino (estadual e municipal) a serem executados por empresa ou cooperativa habilitada, no termo da lei e demais regras de responsabilidade civil, para realização dos itinerários, sendo vencedores, conforme Termo de Homologação (peça 42) de 9/5/2017, as empresas VB de Lima – EPP (Lote 1 – Terrestre) , no valor total de R$ 3.500.000,00 e Cooperativa de Transporte Rodoviário do Produtor Rural (Lote 2 – Fluvial) , no valor total de R$ 247.800,00.
A equipe se deslocou para a Comunidade São Raimundo de Crauateua, localizada na Zona Rural do município, onde visitou a Escola Municipal de Ensino Fundamental Aldebaro Klautau, para acompanhar o transporte fluvial dos alunos correspondente à rota 6, contemplando transporte de alunos da Foz do Rio Tracuateua até à comunidade São Raimundo de Crauateua, podendo-se sintetizar as conclusões da seguinte forma:
- Entrevista com o Condutor da Embarcação: o condutor presta serviço em embarcação de sua propriedade, em regime de subcontratação de empresa terceirizada Transprodutor com a prefeitura. O condutor possui idade superior a 21 anos, entretanto não apresentou, previamente, certidão negativa do registro de distribuição criminal relativa aos crimes elencados no questionário (peça, p. 20) ;
A equipe se deslocou para a Comunidade Ajuá, localizada na Zona Rural do município, onde visitou a Escola Municipal de Ensino Fundamental Frederico Pimentel, para acompanhar o transporte fluvial dos alunos correspondente à rota 1, contemplando transporte de alunos da Foz do Jacundaí até à comunidade Ajuá, podendo-se sintetizar as conclusões da seguinte forma:
- Entrevista com o Condutor da Embarcação: o condutor presta serviço no transporte escolar há quase 2 anos em embarcação de sua propriedade, em regime de subcontratação de empresa terceirizada com a prefeitura. O condutor possui idade superior a 21 anos, entretanto não possui CIR, não foi aprovado em exame psicotécnico específico para transporte de escolares, não possui matrícula específica na Capitania dos Portos para conduzir embarcação de transporte de passageiros, não apresentou, previamente, certidão negativa do registro de distribuição criminal relativa aos crimes elencados no questionário (peça 20) ;
- Com relação às embarcações, as irregularidades constatadas não destoam das informações obtidas no questionário eletrônico enviado, posto que 25/56 informaram que não exigem aprovação em exame psicotécnico especial para transporte de alunos (peça 23, p. 32, questão 29) e 9/35 dos que utilizam transporte escolar fluvial informaram que não exigem caderneta de inscrição e registro, emitida pela capitania dos portos, destoando da informação da Secretária que informou que todos os requisitos apontados no questionário eram de observância obrigatória pelo município, o que não se materializou nas duas comunidades visitadas pela equipe.
Objetos: 
Outros Contratos de serviços de transporte escolar no Município de São Domingos do Capim/PA.
Outros Contratos de serviços de transporte escolar no Município de São Miguel do Guamá/PA
Evidências: questionário presencial secretárias municipais (peças 19 e 22) , Questionário de Entrevista – Condutores de Transporte Aquático e Terrestre São Domingos do Capim (peça 19) ; Questionário de Entrevista – Condutores Transporte Aquático -São Miguel do Guamá (peça 20) ; relatório fotográfico São Domingos do Capim (apêndice) ; relatório fotográfico São Miguel do Guamá (apêndice) .
Critérios: Art. 138 da Lei 9.503/1997 (CTB) ; NORMAM 3/DPC, Capítulo 5, itens 0503, “c.3”; NORMAM 13/DPC, Capítulo 1, item 0105; Guia do Transporte Escolar do FNDE.
Causas do achado: ausência de fiscalização dos contratos por parte do município, ocasionando veículos/embarcações sendo transportados por pessoas inabilitadas.
Efeitos do achado: 
Risco contínuo à vida dos estudantes, por estar sendo transportados por pessoas inabilitadas.
Responsáveis:
Município de São Domingos do Capim/PA: o senhor Paulo Elson da Silva e Silva, CPFXXX.271.442-XX, prefeito municipal de São Domingos do Capim/PA no período auditado; a senhora Simone Maciel Dias, CPF XXX.898.142-XX, secretária municipal de educação no período auditado; e o senhor Laudeci Maria Nunes Moreira, CPF XXX.654.942-XX, designado oficialmente, ainda na fase convocatória da licitação, como o fiscal de todos os contratos referentes ao transporte escolar no município, vigentes no período auditado.
Município de São Miguel do Guamá/PA: o senhor Antônio Leocádio dos Santos, CPF XXX.845.565-XX, prefeito municipal de São Miguel do Guamá/PA no período auditado, e a senhora Soraia Duarte Damasceno, CPF XXX.396.822-XX, secretária municipal de educação de São Miguel do Guamá/PA no período auditado.
Culpabilidade:
A culpabilidade dos prefeitos municipais reside no fato de que são os gestores do município e, nessa condição, atraem objetivamente para si as responsabilidades in eligendo, in custodiendo e in vigilando dos atos praticados em sua administração.
A culpabilidade dos secretários de Educação reside no fato de serem os gestores das políticas públicas da pasta, entre elas o fornecimento de transporte escolar à totalidade dos estudantes da educação infantil e do ensino fundamental, bem assim dos recursos da pasta utilizados para esse fim.
A culpabilidade do Sr. Laudeci Maria Nunes Moreira decorre do fato de que, como o fiscal de todos os contratos referentes ao transporte escolar do Município de São Domingos do Capim/PA, não reportou formalmente as situações de irregularidade nas situações atinentes aos veículos não oficiais, atestando, sem ressalvas, a realização dos serviços terceirizados, independentemente da forma como estavam sendo prestados, negligenciando a fiscalização dos serviços, formalmente atribuída a seu encargo.
Proposta de encaminhamento:
- Determinar aos municípios de São Miguel do Guamá e São Domingos do Capim que fiscalizem junto aos prestadores de serviços as documentações relacionadas aos requisitos obrigatórios dos condutores impostos pela legislação vigente.
- Dar conhecimento da presente irregularidade:
.ao TCM/PA, a fim de subsidiar as ações que entender pertinentes, haja vista que o financiamento do transporte escolar nos municípios de São Domingos do Capim/PA e São Miguel do Guamá/PA, além da cota federal, também se dá com recursos cuja fiscalização é de sua competência;
.ao MPE/PA, para subsidiar as ações relacionadas a sua competência, particularmente por meio da Coordenação do Centro de Apoio Operacional de Defesa do Direito à Educação (CAOp-Educação) e das promotorias de justiça dos municípios de São Domingos do Capim/PA e São Miguel do Guamá/PA;
.à Procuradoria da República e à Controladoria Geral da União (CGU) no Estado do Pará, à Secretaria de Estado da Educação do Pará (Seduc/PA) , bem assim às Câmaras Municipais e aos conselhos do CACS Fundeb, Tutelar, CAS/SUAS dos entes auditados, para conhecimento e ações relacionadas a suas competências;
- Dar ciência da presente irregularidade aos municípios auditados, encaminhando-lhes cópia do Acórdão que vier a ser proferido, acompanhado do Relatório e Voto que o fundamentarem, bem como do presente relatório de auditoria, recomendando, desde logo, a adoção de medidas para imediata supressão da irregularidade aqui especificada.
Análise dos comentários dos gestores
Não foi submetido a comentários dos gestores.
Conclusão
Todas as questões formuladas na Matriz de Planejamento foram analisadas, bem como foram aplicados os procedimentos a ela inerentes.
Os principais achados decorrentes das questões de auditoria foram: 
A.2 - Alunos que percorrem mais de 2 km a pé para chegar aos pontos de embarque/desembarque no transporte escolar.
A.5 - Inassiduidade e/ou impontualidade habituais nos serviços de transporte escolar.
      A.6- Falta de zelo na prestação dos serviços do transporte escolar.      A.9 - Ausência ou deficiência no controle sobre os serviços de transporte escolar por parte da Administração municipal.
A.12.1 - Ausência de equipamentos obrigatórios em veículos utilizados no transporte escolar.
       A.13 - Veículos não adaptados para alunos com deficiência/mobilidade reduzida e/ou sem dispositivos para a garantia da higidez dos passageiros.       A.14 - Ausência ou deficiência na manutenção e conservação dos veículos utilizados no transporte escolar.      A.16 – Condutores do transporte escolar não atendem aos requisitos obrigatórios.
Proposta de encaminhamento
Ante todo o exposto, submetem-se os autos à consideração superior, propondo:
- Determinar aos municípios de São Miguel do Guamá-PA e São Domingos do Capim-PA que:
- passem a inserir nos contratos de prestação de serviço de transporte a presença de monitores pelo menos nas rotas da educação infantil, a fim de evitar ocorrências graves que ponham em risco a vida dos estudantes;
- fiscalizem junto aos prestadores de serviços as documentações relacionadas aos requisitos obrigatórios dos condutores impostos pela legislação vigente;
- cobrem dos prestadores a presença de monitores pelo menos nas rotas da educação infantil a fim de evitar ocorrências graves que ponham em risco a vida dos estudantes;
- realizem planejamento adequado para contratação de serviços de transporte escolar,  considerando a situação de acessibilidade no transporte e nos locais de embarque e desembarque, para que os alunos com necessidades especiais sejam atendidos condignamente e de acordo com  a legislação vigente;
- viabilizem junto às Câmaras Municipais a regulamentação dos serviços de transporte escolar, bem como implementem processos de trabalho que tragam mais eficiência aos serviços; 
- efetuem a aquisição de bicicletas, nos termos do art. 4º, § 1º da Resolução/CD/FNDE/40/2010, para atendimento dos estudantes que caminham por mais de 2 km para chegarem nas escolas, nos termos da página 8 do Guia do Transporte escolar do FNDE, onde consta que "para estes casos, o fornecimento de bicicletas poderá reduzir o tempo gasto nos percursos, atenuar o esforço daqueles que percorrem diariamente pequenas e médias distâncias para chegar à escola ou aos pontos dos barcos e dos ônibus escolares, e no trajeto de volta para casa, nas áreas rurais e urbanas." "As bicicletas são produzidas em dois tamanhos: aro 20 e aro 26, em conformidade com idade e altura dos alunos. Para atender o disposto no art. 5º da Resolução CD/FNDE nº 40, de 2010, observado a determinação do CTB em seus artigos 21 e 24, o FNDE recomenda que as normas para cessão e uso das bicicletas e capacetes sejam regulamentadas por instrumentos locais (lei, decreto, portaria etc.) ."
- cobrem das empresas prestadores de serviço de transporte escolar que adquiram os equipamentos de segurança previstos na legislação vigente.
-Determinar ao Município de São Domingos do Capim que:
- realize planejamento adequado de fiscalização junto aos prestadores de serviços com relação à manutenção e conservação dos veículos/embarcações utilizados no transporte escolar.
- cobre das empresas prestadoras de serviço de transporte escolar a assiduidade na prestação dos serviços contratados e, havendo reincidência, tome as medidas administrativas e legais pertinentes, a fim de evitar a inassiduidade da prestação do transporte escolar;
- Dar conhecimento:
.ao TCM/PA, a fim de subsidiar as ações que entender pertinentes, haja vista que o financiamento do transporte escolar nos municípios de São Domingos do Capim/PA e São Miguel do Guamá/PA, além da cota federal, também se dá com recursos cuja fiscalização é de sua competência;
.ao MPE/PA, para subsidiar as ações relacionadas a sua competência, particularmente por meio da Coordenação do Centro de Apoio Operacional de Defesa do Direito à Educação (CAOp-Educação) e das promotorias de justiça dos municípios de São Domingos do Capim/PA e São Miguel do Guamá/PA;
.à Procuradoria da República e à Controladoria Geral da União (CGU) no Estado do Pará, à Secretaria de Estado da Educação do Pará (Seduc/PA) , bem assim às Câmaras Municipais e aos conselhos do CACS Fundeb, Tutelar, CAS/SUAS dos entes auditados, para conhecimento e ações relacionadas a suas competências;
-Dar ciência deste relatório aos municípios auditados, encaminhando-lhes cópia do Acórdão que vier a ser proferido, acompanhado do Relatório e Voto que o fundamentarem, bem como do presente relatório de auditoria, recomendando, desde logo, a adoção de medidas para imediata supressão das irregularidades aqui especificadas.
	É o relatório.

não há

Não atuou.

AUDITORIA. FOC. IRREGULARIEDADES NA PRESTAÇÃO DO SERVIÇO DE TRANSPORTE ESCOLAR. DETERMINAÇÕES. RECOMENDAÇÃO AO FNDE. CIÊNCIA DAS IRREGULARIDADES ÀS DEMAIS INSTÂNCIAS FISCALIZADORAS.

RELATÓRIO DE AUDITORIA (RA)

Secretaria de Controle Externo da Educação (SecexEducação).

Trata-se de Relatório de Auditoria realizada sob a forma de fiscalização de orientação centralizada (FOC) , cujo objeto é a verificação da conformidade dos serviços de transporte escolar em municípios do Estado do Pará, custeados complementarmente com recursos do Fundo Nacional de Desenvolvimento da Educação (FNDE) , à conta do Programa Nacional de Apoio ao Transporte Escolar (PNATE) e do Programa Caminho da Escola.
O trabalho decorreu do projeto “Transporte Escolar: uma questão de dignidade e justiça”, idealizado pelo Ministério Público do Estado do Maranhão (MPE/MA) , que contou com o apoio dos parceiros da Rede de Controle do Maranhão, dentre os quais este Tribunal. Na sequência, outras fiscalizações realizadas nos Estados do Maranhão e do Ceará resultaram na proposição desta FOC, à qual aderiram as secretarias do TCU nos estados de Alagoas, Bahia, Espírito Santo, Minas Gerais, Pará, Paraíba, Piauí, Sergipe e Tocantins.
No intuito de aferir o desempenho e a regularidade do transporte escolar ofertado, os trabalhos realizados no âmbito desta FOC buscaram identificar a adequação dos serviços prestados às normas aplicáveis, assim como os meios utilizados para gestão dos recursos federais repassados por meio do Programa Nacional de Apoio ao Transporte do Escolar (PNATE) e do Caminhos da Escola.
Para tanto, foram delimitados oito temas de maior relevo, que compuseram as questões de auditoria. 
Os órgãos envolvidos com a operacionalização e fiscalização das políticas públicas inerentes ao tema foram consultados, a saber: Tribunal de Contas estadual, Ministério Público Estadual, Secretaria de Estado da Educação, órgão estadual de trânsito, Capitania dos Portos e Promotorias de Justiça com jurisdição nos municípios auditados. A Controladoria-Geral da União (CGU) , como informado, forneceu informações à coordenação da FOC de maneira centralizada. 
Além disso, no âmbito dos municípios auditados, foram obtidas informações dos agentes públicos e privados envolvidos com o tema, bem como aplicados roteiros de verificação dos veículos e das embarcações utilizados no transporte escolar. Para tanto, foram selecionados 10% das rotas de transporte escolar disponibilizadas em cada município.
Os achados referentes aos Municípios de São Domingos Capim e de São Miguel do Guamá, no Estado do Pará, foram os seguintes:
falta de assiduidade ou de pontualidade nos serviços de transporte escolar;
deficiência de acesso de alunos, dos seus locais de residência para os pontos de embarque ou desembarque de transporte escolar, forçando os estudantes a deslocamentos longos, a pé, por distâncias superiores a 2 km;
falta de zelo na prestação do serviço de transporte escolar, como a ausência de monitores nos veículos e embarcações;
ausência de equipamentos obrigatórios em veículos e embarcações utilizados no transporte escolar;
falta ou deficiência no controle sobre os serviços de transporte escolar por parte da Administração Municipal;
ausência ou deficiência na manutenção e conservação dos veículos utilizados no transporte escolar;
veículos e embarcações não-adaptados para alunos com deficiência ou mobilidade reduzida e sem dispositivos para a garantia da higidez dos passageiros;
Não-cumprimento de requisitos legais e regulamentares para condutores do transporte escolar; 
Os mesmos questionamentos, feitos aos municípios auditados, foram remetidos aos secretários de educação de todos os demais municípios do Estado de Pará, o que resultou em percentual de resposta de 38,9%. 
Feita essa breve introdução, passo à análise dos achados da auditoria.
II
A deficiências verificadas na conformidade legal e na prestação do serviço de transporte escolar foi identificada a partir de entrevistas realizadas junto a alunos e professores, assim como dos roteiros de verificação aplicados pela equipe de auditoria. 
A situação é comum aos dois municípios auditados e decorre da falta de supervisão dos serviços contratados pelos entes municipais.
A inação dos gestores, sem dúvida, dá causa a situações que põem em risco a integridade física dos alunos e afrontam os normativos aplicáveis.
Ocorre que, como explicitado pela equipe de auditoria, o custeio do serviço de transporte escolar compreende a cooperação financeira da União, que o realiza de forma suplementar, do estado e do município. A articulação entre os entes públicos decorre do previsto nos artigos 10 e 11 da Lei 9.394/1996, que estabelece as diretrizes e bases da educação nacional, do disposto no artigo 3º da Lei 10.709/2003, e do artigo 2º da Lei 10.880/2004, que instituiu o PNATE.
O fim último é dar efetivo cumprimento ao previsto no artigo 208, inciso VII, da Constituição Federal, segundo o qual o Poder Público deve garantir o transporte ao educando durante toda a educação básica, que vai da fase inicial até o ensino médio.
Os recursos transferidos no âmbito do PNATE, proporcionais ao número de alunos inscritos na rede básica de ensino, devem ser geridos pelos municípios conforme as disposições da Lei 10.880/2004 e regulamentações estabelecidas pelo Fundo Nacional de Desenvolvimento da Educação (FNDE) . A execução do PNATE é acompanhada pelo Conselho de Acompanhamento e Controle Social do Fundo de Manutenção e Desenvolvimento da Educação Básica e de Valorização dos Profissionais da Educação (CACS-Fundeb) , que se manifesta conclusivamente sobre a prestação de contas dos recursos utilizados e notifica o FNDE quando houver a ocorrência de irregularidades na utilização dos recursos. Compete ao FNDE avaliar as prestações de contas formuladas anualmente e, se necessário, instaurar tomada de contas especial.
Toda essa dinâmica está centrada na verificação da regularidade da execução financeira dos dispêndios, sem voltar-se, ao que tudo indica, para a qualidade e suficiência dos serviços prestados. 
Das atribuições do CACS-Fundeb, cuja “ação deve ser independente e, ao mesmo tempo, harmônica com os órgãos da administração pública local”, como assevera o FNDE (https://www.fnde.gov.br/fnde_sistemas/cacs-fundeb/item/593-consulta-ao-cadastro-dos-conselhos-de-acompanhamento-e-controle-social-do-fundeb) , depreende-se que atuação esperada desse órgão é de representação dos segmentos da educação básica (gestores, professores, diretores, servidores técnico-administrativos, pais de alunos) para efetivo controle social dos serviços públicos prestados, não somente da correição dos gastos, mas do atingimento dos fins almejados. 
Por essa razão, entendo devido recomendar ao FNDE que avalie a oportunidade e conveniência de orientar a ação dos CACS-Fundeb, explicitando-se a necessidade de, no que se refere ao transporte escolar, haver manifestação conclusiva acerca da qualidade dos serviços prestados e da observância aos requisitos de segurança estabelecidos nos artigos 136 a 139 da Lei 9.503/1997.
III
Grande parte dos achados está relacionada à falta de adequação dos veículos e embarcações utilizados para fins de transporte escolar aos requisitos de qualidade e segurança estabelecidos na Lei 9.503/1997, pelo FNDE e pelo Departamento de Trânsito de Pará (Detran/PA) , Norma Técnica 2/DPC, da Marinha do Brasil, e Resolução ANTAQ 1.274/2009
Há uma estreita interligação desses achados, em essência, à falta de zelo na prestação do serviço de transporte escolar.
Quanto a esses aspectos, é certo que a ausência de fiscalização dos órgãos competentes, a saber, o Departamento de Trânsito do Estado do Pará, a Capitania dos Portos e a Agência Nacional de Transportes Aquaviários (Antaq) , dá ensejo a tais lacunas. Não obstante, o gestor deve estar atento para o cumprimento das exigências legais e regulamentares, de forma a não colocar em risco a integridade física dos usuários que utilizam o serviço. A primeira fiscalização deve estar a cargo do gestor municipal que contratou o serviço, cabendo-lhe especificar as condições em que deve ser prestado o serviço, ou, no caso de prestado diretamente, observar as exigências legais e normativas.
É imprescindível, à luz de tais achados, dar ciência das irregularidades identificadas ao Departamento de Trânsito do Pará, à Capitania dos Portos e à Antaq, para que sejam adotadas as providências necessárias para assegurar que o transporte escolar ofertado por meio terrestre ou aquático tenham as condições de segurança e trafegabilidade requeridas.
Dada a relevância do que restou identificado nesta auditoria para a segurança dos alunos transportados, tenho por devido determinar a adoção de medidas corretivas aos Municípios de São Miguel do Guamá/PA e de São Domingos do Capim/PA, no prazo de 60 dias, o que deverá ser monitorado pela SecexEducação.
Ante o exposto, acolho o encaminhamento proposto pela unidade técnica, com os ajustes de forma pertinentes, e VOTO por que o Tribunal acolha o acórdão que submeto à deliberação deste colegiado.
TCU, Sala das Sessões Ministro Luciano Brandão Alves de Souza, em 24 de julho de 2019.
WALTON ALENCAR RODRIGUES 
Relator